ACORDAO-COMPLETO-2376216

ACÓRDÃO 11850/2019 ATA 37/2019 - PRIMEIRA CÂMARA

VISTOS, relatados e discutidos estes autos de tomada de contas especial de responsabilidade do Sr. Flávio Westin, ex-diretor geral da Santa Casa de Misericórdia de São Sebastião do Paraíso, da própria entidade, e das empresas  Hospimetal Indústria Metal de Equip. Hosp. Ltda. e Clalmedi Comércio e Representação Ltda., em virtude da impugnação parcial de despesas relativas ao Convênio Siafi 793710/2013, celebrado com o Fundo Nacional de Saúde;
ACORDAM os Ministros do Tribunal de Contas da União, reunidos em Sessão de 1ª Câmara, ante as razões expostas pelo Relator, em:
9.1. excluir dos presentes autos a responsabilidade da empresa Clalmedi Comércio e Representação Ltda. (11.819.288/0001-47) ;  
9.2. julgar, com fulcro nos arts. 1º, inciso I, 16, inciso III, alínea "c", e § 2º, da Lei 8.443/1992, c/c os arts. 1º, inciso I, 209, inciso III, do Regimento Interno do TCU, irregulares as contas de Flávio Westin (XXX.377.266-XX) , ex-Diretor Geral da Santa Casa de Misericórdia de São Sebastião do Paraíso/MG, da Santa Casa de Misericórdia de São Sebastião do Paraíso (24.899.395/0001-74) e da empresa Hospimetal Indústria Metal de Equip. Hosp. Ltda. (54.178.983/0001-80) ;
9.3. condenar os responsáveis identificados no subitem anterior, em solidariedade, com fundamento no art. 19, caput, da Lei 8.443/1992, c/c o art. 210 do Regimento Interno do TCU, ao pagamento da quantia de R$ 25.299,60 (vinte e cinco mil, duzentos e noventa e nove reais e sessenta centavos) , com a fixação do prazo de 15 (quinze) dias, a contar das notificações, para comprovarem, perante o Tribunal (art. 23, inciso III, alínea "a", da Lei 8.443/1992, c/c o art. 214, inciso III, alínea "a", do Regimento Interno) , o recolhimento das dívidas aos cofres do Fundo Nacional de Saúde (FNS) , atualizada monetariamente e acrescida dos juros de mora, calculados a partir de 19/3/2014, até a data do recolhimento, na forma prevista na legislação em vigor:
9.4. aplicar ao Sr. Flávio Westin (XXX.377.266-XX) , à Santa Casa de Misericórdia de São Sebastião do Paraíso (24.899.395/0001-74) e à empresa Hospimetal Indústria Metal de Equip. Hosp. Ltda. (54.178.983/0001-80) , individualmente, a multa prevista no art. 57 da Lei 8.443/1992, c/c o art. 267 do Regimento Interno, no valor de R$ 5.000,00 (cinco mil reais) , fixando-lhes o prazo de 15 (quinze) dias, a contar das notificações, para comprovarem, perante o Tribunal (art. 214, inciso III, alínea "a", do Regimento Interno) , o recolhimento das dívidas aos cofres do Tesouro Nacional, atualizadas monetariamente desde a data deste acórdão até a dos efetivos recolhimentos, se forem pagas após o vencimento, na forma da legislação em vigor;
9.5. autorizar, desde logo, nos termos do art. 28, inciso II, da Lei 8.443/1992, a cobrança judicial das dívidas caso não atendidas as notificações;
9.6. autorizar, desde logo, caso solicitado e o processo não tenha sido remetido para cobrança judicial, o pagamento das dívidas em até 36 (trinta e seis) parcelas mensais e consecutivas, nos termos do art. 26 da Lei 8.443/1992, c/c o art. 217 do Regimento Interno/TCU, fixando-se o vencimento da primeira parcela em 15 (quinze) dias, a contar do recebimento da notificação, e o das demais a cada mês, devendo incidir sobre cada valor mensal os correspondentes acréscimos legais, na forma prevista na legislação em vigor, sem prejuízo de alertar os responsáveis de que a falta de comprovação do recolhimento de qualquer parcela implicará o vencimento antecipado do saldo devedor; e
9.7. dar conhecimento da presente deliberação ao à Procuradoria da República no Estado de Minas Gerais, nos termos do § 3º do art. 16 da Lei 8.443/1992, c/c o § 7º do art. 209 do Regimento Interno do TCU, para adoção das medidas que entender cabíveis.

Tomada de contas especial instaurada pelo Fundo Nacional de Saúde em virtude de indícios de superfaturamento na aquisição de equipamento e material permanente por hospital filantrópico.

Primeira Câmara

Fundo Nacional de Saúde - MS.

3. Responsáveis: Clalmedi Com. e Representacao Ltda. (11.819.288/0001-47); Flavio Westin (XXX.377.266-XX); Hospimetal Indust Metalurg de Equip Hospitalares Ltda (54.178.983/0001-80); Santa Casa de Misericórdia de São Sebastiao do Paraiso (24.899.395/0001-74) e Clalmedi Comércio e Representação Ltda. (11.819.288/0001-47).

13.1. Ministros presentes: Benjamin Zymler (na Presidência) e Vital do Rêgo (Relator).
13.2. Ministros-Substitutos convocados: André Luís de Carvalho e Weder de Oliveira.
13.3. Ministro-Substituto presente: Augusto Sherman Cavalcanti.

ACORDAO-COMPLETO-2480673

Acórdão de Relação 8828/2021 - Primeira Câmara

Acórdão de Relação

ACORDAO-COMPLETO-2427046

Acórdão 14007/2020 - Primeira Câmara

VITAL DO RÊGO

Trata-se de tomada de contas especial instaurada pelo Fundo Nacional de Saúde (FNS) , em desfavor do Sr. Flávio Westin, ex-diretor geral da Santa Casa de Misericórdia de São Sebastião do Paraíso, em virtude da impugnação parcial de despesas relativas ao Convênio Siafi 793710/2013, celebrado com o referido Fundo, para a aquisição de equipamentos e material permanente.
No âmbito da Secretaria de Controle Externo de Tomada de Contas Especial (SecexTCE) , foi elaborada a instrução à peça 87, a seguir transcrita com os ajustes de forma pertinentes, cujo encaminhamento foi encampado pelos dirigentes da unidade (peças 88/89) :
HISTÓRICO
2.	Consoante informações contidas no Relatório de Verificação in loco 52-1/2015, a fiscalização ocorreu com o objetivo de acompanhar, orientar e prestar cooperação técnica a execução física e financeira do objeto pactuado no Termo de Convênio e/ou aditivos, em conformidade com o Decreto 6.170, de 25/7/2007, Portaria Interministerial MP/MF/MCT 127, de 29/5/2008 e de acordo com as Normas de Financiamento de Convênios e contratos do Ministério da Saúde e demais legislações pertinentes (peça 19, p. 3) .
3.	Os recursos públicos federais fiscalizados foram os do Sistema Único de Saúde, transferidos à entidade convenente (Santa Casa de Misericórdia de São Sebastião do Paraíso) , no valor de R$ 300.000,00, sem existência de contrapartida, tendo sido os recursos transferidos à conta específica 01403-3, da agência 0153-8, da Caixa Econômica Federal, na data de 7/3/2014 (peça 15, p. 5 e peça 19, p. 4) .
3.1.	Os extratos bancários contendo a movimentação financeira dos recursos estão assentados na peça 15. Os recursos foram transferidos por meio da ordem bancária 2014OB808266 (peça 52) .
4.	Do plano de trabalho do convênio estavam previstas aquisições dos seguintes equipamentos (peça 19, p. 6) : cinco camas Fawler, preço unitário de R$ 15.000,00; dez camas Fawler mecânicas, preço unitário de R$ 3.050,00; oito monitores multiparâmetros, valor unitário de R$ 24.312,50.
5.	Das informações acerca de irregularidades relatadas no Parecer 201/2016, de 29/11/2016 (peça 21) , foi mencionado que a entidade convenente não realizou a cotação prévia de preços por meio do SICONV, em desacordo com o constante na Seção I do Capitulo III, da Portaria Interministerial n. 507/2011 e ainda com o disposto no inciso II, 2.8, do Termo de Convênio. Foi realizada a cotação de preço por intermédio da empresa M & H Licitações e Assessoria, CNPJ 10.014.887/0001-20) .
5.1. Foi informado, ainda, que em comparação de preços dos equipamentos adquiridos em relação aos preços estabelecidos no Sistema de Informação e Gerenciamento de Equipamentos e Materiais - SIGEM, do Fundo Nacional de Saúde, e dos preços de mercado segundo orçamento encaminhado pela empresa Vitae, CNPJ 02.873.047/0001-95, em 24/11/2014, e pesquisas aos sítios eletrônicos da cirúrgicaexpress.com.br e comprasnet, restou demonstrado que os equipamentos hospitalares foram superfaturados, conforme relacionados na tabela abaixo:
	Descrição
	Valor de aquisição
	Valor SIGEM
	Valor de Mercado
	Diferença entre a aquisição valor de mercado
	Diferença %

	Cama Fawler elétrica
	13.500,00
	8.000,00
	8.900,00
	4.500,00
	51,68%

	Cama Fawler mecânica
	6.050,00
	2.400,00
	3.125,00
	2.925,00
	93,6%

	Monitor multiparâmetro
	21.500,00
	16.000,00
	16.391,00
	5.109,00
	31,17%

5.2. Em virtude da ocorrência acima apurada, restou demonstrado um superfaturamento total de R$ 93.122,00, de acordo com a tabela abaixo:
	 Descrição
	Empresa
	Nota Fiscal e quantidade
	Valor total aquisição
	Superfaturamento
	Diferença %

	Cama Fawler elétrica
	HospiMetal Ltda. (CNPJ 54.178.983/0001-80) 
	NF 9379, cinco itens adquiridos
	67.500,00
	23.000,00
	51,68%

	Cama Fawler mecânica
		NF 9379, dez itens adquiridos
	60.500,00
	29.250,00
	93,6%

	Monitor multiparâmetro
	Clalmedi Ltda. (CNPJ 11.819.288/0001-47) 
	NF 528,
Oito itens adquiridos
	172.000,00
	40.872,00
	31,17%

	TOTAL
	93.122,00
	45,01%

6.		O Parecer 127/2016, de 8/8/2016 (peça 22) , atestou que todos os equipamentos foram integralmente localizados e encontravam-se disponíveis para a finalidade a qual foi proposta, tendo o objeto sido cumprido.
7.	Diante das irregularidades relacionadas à ocorrência de superfaturamento foram procedidas as notificações ao gestor responsável da Santa Casa de Misericórdia, inclusive ao gestor responsável pelas irregularidades, consoante se observam dos documentos constantes das peças 25 a 34, bem como os respectivos avisos de recebimento (peças 36 a 40) . 
8. 	Constam nos autos (peças 41 a 46) as manifestações de defesa do Sr. Flávio Westin, bem como da Santa Casa de Misericórdia de São Sebastião do Paraíso, apresentadas ao concedente.
9.	O Relatório do Tomador de Contas Especial 00007/2018, datado de 19/1/2018 (peça 63, p. 1-10) , circunstanciou as ocorrências relacionadas à instauração da tomada de contas especial, concluindo pela responsabilidade do Sr. Flávio Westin (CPF XXX.377.266-XX) e da Santa Casa de Misericórdia de São Sebastião do Paraíso  pelas irregularidades na aplicação de recursos repassados pelo Sistema Único de Saúde por meio do convênio Siafi 739710/2013, em razão da ocorrência de superfaturamento na aquisição de equipamentos com os recursos do ajuste.
10.	  Por fim, o Relatório de Auditoria 787/2018, da CGU (peça 64) , relatou os fatos que ensejaram a instauração da presente tomada de contas especial, tendo concluído ao final que houve um dano total ao erário, atualizado até a data da confecção do relatório, no valor de R$ 133.610,37.
11.	 Concluída a tomada de contas especial no âmbito do Fundo Nacional de Saúde, a Secretaria Federal de Controle Interno, com fundamento no seu Relatório de Auditoria 787/2018, certificou a irregularidade das contas (peça 65) , tendo o dirigente do Controle Interno emitido o Parecer 787/2018 (peça 66) e a autoridade ministerial competente tomado conhecimento dos fatos, na forma regulamentar, determinando o encaminhamento das presentes contas a este Tribunal (peça 67) .
12.	 À peça 68 dos autos foram efetuadas as análises relativas aos documentos constantes do processo, tendo o auditor instrutor proposto a realização de citações aos responsáveis indicados no preâmbulo da presente instrução. A proposta foi deferida pelo Diretor e Secretário da Secex TCE, conforme se observa das peças 69 e 70. Destarte, foram emitidos os ofícios constantes das peças 71 a 74, estando os avisos de recebimento das comunicações nas peças 75 a 78. 
13.	 Em razão das citações realizadas, os responsáveis colacionaram aos autos os elementos de defesa que formaram as peças 82 a 86.
ANÁLISE DOS PRESSUPOSTOS DE PROCEDIBILIDADE DA IN/TCU 71/2012
Verificação de Eventual Prejuízo ao Contraditório e Ampla Defesa
14.	Verifica-se que não há prejuízo ao contraditório e ampla defesa, uma vez que não houve o transcurso de mais de dez anos desde o fato gerador sem que tenha havido a notificação dos responsáveis pela autoridade administrativa federal competente (art. 6º, inciso II, c/c art. 19 da IN/TCU 71/2012, modificada pela IN/TCU 76/2016) , pois os recursos transferidos e as despesas impugnadas referem-se aos exercícios de 2014, e os responsáveis foram notificados sobre as irregularidades pela autoridade administrativa competente, conforme descrito no Relatório Completo do Tomador de Contas Especial 00007/2018, datado de 19/1/2018 (peça 63, p. 1-10) .
Valor de Constituição da TCE
15.	 Verifica-se, também, que o valor atualizado do débito apurado (sem juros) em 1º/1/2017 é de R$ 114.337,49, portanto superior ao limite mínimo de R$ 100.000,00, na forma estabelecida conforme os arts. 6º, inciso I, e 19 da IN/TCU 71/2012, modificada pela IN/TCU 76/2016.
VERIFICAÇÃO DA EXISTÊNCIA DE OUTROS DÉBITOS
16.	 Em atenção ao comando contido no item 9.4 do Acórdão 1772/2017-TCU-Plenário, de relatoria do Exmo. Ministro-Substituto Augusto Sherman Cavalcanti, e em atendimento ao disposto no art. 6º, § 1º, da Instrução Normativa TCU 71/2012, informa-se os demais processos em tramitação no Tribunal, nos quais foi constatada a existência de outros débitos imputáveis ao responsável arrolado nestes autos:
	Responsável
	Processos

	Flávio Westin (XXX.377.266-XX) 
	TC Processo 037.167/2018-9 
TCE instaurada pelo FUNDO NACIONAL DE SAÚDE - MS em razão da não comprovação da regular aplicação dos recursos repassados pela União, Convênio 2811/2007, firmado com o/a MINISTERIO DA SAÚDE Siafi/Siconv 616429, função SAÚDE, que teve como objeto aquisição de equipamento e material permanente para unidade de saúde (n. da TCE no sistema: 48/2018) .

EXAME TÉCNICO
Esgotamento da via administrativa do Ministério da Saúde para ressarcimento do dano
17. Preliminarmente, oportuno consignar que, nos termos dos arts. 3º e 4º da Instrução Normativa TCU 71/2012, art. 23, § 1º, do Decreto 7.827/2012, que regulamenta a Lei Complementar 141/2012, e item 9.3.5.2 do Acórdão 1072/2017-TCU-Plenário (Relator Min. Bruno Dantas) , foram esgotadas, na via administrativa interna do Fundo Nacional de Saúde (FNS/MS) , as medidas para ressarcimento do dano, conforme notificações aos responsáveis relacionadas (peças 23 a 34) .
Caracterização das irregularidades geradoras do dano ao erário e Individualização das Condutas
18. A TCE foi instaurada em razão da ocorrência de superfaturamento na aquisição de equipamentos, o que motivou a impugnação de parte das despesas realizadas com recursos do Sistema Único de Saúde, mediante convênio Siafi 793710/2013 firmado com a Santa Casa de Misericórdia de São Sebastião do Paraíso, cujo objeto tratou da aquisição de equipamentos e material permanente para unidade de atenção especializada em saúde. 
19.	 No presente caso, ficou definido pelo instaurador da TCE que os responsáveis pelas irregularidades que implicaram na glosa dos recursos foi o então gestor da entidade convenente, Sr. Flávio Westin (XXX.377.266-XX) , à época gestor (Diretor Geral) da Santa Casa de Misericórdia de São Sebastião do Paraíso, no período de 8/1/2012 a 16/12/2016, e a própria entidade recebedora dos recursos, pessoa jurídica de direito privado destinatária de transferências voluntárias de recursos federais, feitas com vistas à consecução de uma finalidade pública, que segundo a Súmula TCU 286,  responde solidariamente com seus administradores pelos danos causados ao erário na aplicação desses recursos. 
19.1 Conforme análise constante à instrução precedente (peça 68, p. 4) , as empresas fornecedoras, beneficiárias dos pagamentos com superfaturamento, também foram arroladas como responsáveis nos autos, nos termos do entendimento consolidado no TCU, a exemplo do Acórdão 454/2014-TCU-Plenário, relator Ministro Augusto Sherman.
a)  Irregularidade: Aquisições de equipamentos com ocorrência de superfaturamento, realizadas com recursos financeiros repassados por meio do Convênio Siafi 793710/2013, pelo Fundo Nacional de Saúde à Santa Casa de Misericórdia de São Sebastião do Paraíso, na data de 7/3/2014, evidenciado no item V (constatação) do Relatório de Verificação in loco 52-1/2015, do Serviço de Auditoria do Ministério da Saúde;
Responsáveis: Santa Casa de Misericórdia de São Sebastião do Paraíso (CNPJ 24.899.395/0001-74) e Sr. Flávio Westin (CPF XXX.377.266-XX) , na condição de Diretor Geral da Santa Casa de Misericórdia de São Sebastião do Paraíso e as sociedades empresárias Hospimetal Indústria Metal de Equip. Hosp. Ltda. (CNPJ 54.178.983/0001-80) e Clalmedi Comércio e Representação Ltda. (CNPJ 11.819.288/0001-47) , na condição de fornecedoras/contratadas beneficiárias dos pagamentos superfaturados.
Condutas dos responsáveis: Adquirir equipamentos superfaturados com recursos federais do Sistema Único de Saúde repassados à Santa Casa de Misericórdia de São Sebastião do Paraíso.
	Nexo de Causalidade: A autorização de pagamentos por aquisição de equipamentos em desacordo com o plano de trabalho do convênio, com a incidência de superfaturamento, afrontando o Princípio da Economicidade, propiciou a não comprovação da boa e regular aplicação dos recursos, dando causa a dano ao erário.
	Dispositivos violados: art. 37, caput, art. 3º, caput, e inciso IV do art. 43 da Lei 8.666/1993 e alínea 'c' do inciso II do §1º, do art. 82, da Portaria Interministerial MPOG/MF/CGU 507/2011;
Evidências: Relatório de Verificação in loco 52-1/2015, do Serviço de Auditoria do Ministério da Saúde.
b.1)  Condutas dos responsáveis:  Hospimetal Indústria Metal de Equip. Hosp. Ltda. (CNPJ 54.178.983/0001-80) : realizar venda de produtos com superfaturamento, em afronta ao princípio da economicidade, na condição de contratada com recursos federais oriundos do Sistema Único de Saúde repassados à Santa Casa de Misericórdia de São Sebastião do Paraíso.  
Clalmedi Comércio e Representação Ltda. (CNPJ 11.819.288/0001-47) : realizar venda de produtos com superfaturamento, em afronta ao princípio da economicidade, na condição de contratada com recursos federais oriundos do Sistema Único de Saúde repassados à Santa Casa de Misericórdia de São Sebastião do Paraíso.  
Nexo de Causalidade: o recebimento dos valores de equipamentos com a incidência de superfaturamento, em afronta ao Princípio da Economicidade, deu causa ao dano ao erário.
Culpabilidade: É razoável afirmar que era possível aos administradores das entidades privadas terem consciência da ilicitude dos atos, sendo-lhes exigível conduta diversa, no sentido de não realizar venda de produtos com superfaturamento, em afronta ao princípio da economicidade.
Dispositivos violados: art. 37, caput, art. 3º, caput, e inciso IV do art. 43 da Lei 8.666/1993 e alínea 'c' do inciso II do §1º, do art. 82, da Portaria Interministerial MPOG/MF/CGU 507/2011;
Evidências: Relatório de Verificação in loco 52-1/2015, do Serviço de Auditoria do Ministério da Saúde.
Das citações e alegações de defesa apresentadas pelos Responsáveis:
Ofício de citação 0975/2019-TCU/Secex-TCE, de 13/3/2019 (peça 71) :
Irregularidade: fornecimento de equipamentos para entidade que recebeu recursos oriundos do Fundo Nacional de Saúde, com a ocorrência de superfaturamento, conforme apurado e relatado no Relatório de Verificação in loco 52- 1/2015.
Alegações de defesa apresentadas pela Clalmedi Com. E Representação Ltda. (peça 86) :
20. A defendente iniciou as suas alegações de defesa mencionando ter efetuado a venda de oito monitores multiparâmetro DX2023D-C, pelo preço unitário de R$ 21.500,00, bem como contextualizou a situação pela qual teve suas alegações de defesa requeridas, tendo inclusive informado que do plano de trabalho do convênio (documento acostado à peça 19, página 6) estava prevista a aquisição de oito monitores multiparâmetro, no valor unitário de R$ 24.312,50.
20.1. O responsável mencionou que, para a aquisição dos equipamentos constantes do Plano de Trabalho do Convênio 793710/2013, a Santa Casa de Misericórdia de São Sebastião do Paraíso realizou cotação de preço com cinco empresas do ramo, tratando-se de processo simplificado, quando compareceram à reunião na Santa Casa de Misericórdia de São Sebastião do Paraíso, as empresas listadas no quadro a seguir, com as seguintes propostas, conforme ata apresentada pela Entidade:
	Empresa
	Medic. Barbacena
	Clameldi Rep.
	Hospimetal
	Biofag. Com. Médica
	Ribertec Hosp. Ltda.

	Monitor multiparâmetro
	-
	R$ 21.500,00
	-
	R$ 24.500,00
	R$ 22.500,00

20.2. A defendente alegou que o preço ofertado por ela, além de ser 13% (treze por cento) mais baixo que o próprio valor constante do plano de trabalho do convênio (documento acostado à peça 19, página 6) , fora exigido da mesma a concessão de garantia de 24 meses, além de treinamento da equipe, o que onerou sobremaneira os valores finais, afora o fato de atender a todas as exigências da instituição hospitalar (garantia estendida, treinamento, etc.) .
20.3. O responsável mencionou que é uma distribuidora de equipamentos, logo o preço ofertado dos produtos leva em conta além de seu custo, uma margem comercial, o que neste caso, o preço praticado pela defendente estava dentro dos limites da razoabilidade, até porque era 13% (treze por cento) mais baixo que o próprio valor constante do plano de trabalho do convênio (documento acostado à peça 19, página 6) .
20.4. O defendente alegou que os preços sugeridos no SIGEM representam a média encontrada nas propostas de projetos aprovadas pelo Ministério da Saúde e estão relacionados às especificações técnicas sugeridas, e certamente, o preço registrado no SIGEM refere-se ao equipamento básico. No entanto, no caso em epígrafe, alega a defendente que o preço ofertado levou em consideração as exigências da contratante em relação às especificações do equipamento (que obviamente eram mais complexas que as da pesquisa registrada no Sigem, segundo o defendente) , prazo de garantia e treinamento. 
20.5. Assim, a defesa destacou que anexou aos autos as informações fornecidas pelo próprio fabricante dando conta de que "módulos" podem ser acrescidos ao equipamento, ampliando assim sua configuração, o que consequentemente altera o valor final do produto. Mencionou a defesa, a título de exemplo, que a Ata de Registro de Preços 072/2013, da Secretaria de estado e Saúde de Minas Gerais, na qual foi homologado o valor de R$ 24.990,00 (peça 86, p. 11) , para o monitor multiparâmetro da fabricante DIXTAL, com configuração técnica semelhante aos monitores que foram fornecidos pela defendente no caso em epígrafe.
20.6. Ao final, a defesa alegou que restou demonstrado, ainda, que o valor ofertado era menor que o valor consignado no plano de trabalho do convênio, e também menor que valores homologados pela Ata de Registro de Preços 072/2013, da Secretaria de Estado e Saúde de Minas Gerais para equipamento similar, o que é fato comprovador de que a defendente, ao precificar o produto fornecido, levou em consideração não só os custos do produto, seus custos operacionais e a margem de lucro comercial, mas acima de tudo, considerou a boa-fé.
Análise das alegações de defesa: 
21.	 Em relação à alegação relacionada à concessão de garantia de 24 meses, além de treinamento da equipe, como um pretenso diferencial para justificar o preço em sede de sobrepreço, e posteriormente um superfaturamento, cabe de imediato refutar tal alegação, uma vez que não há a informação nos autos de que tais condições mencionadas pelo defendente seriam diferenciais estabelecidos pelo licitante, bem como pelo fato de que a defendente não apresentou qualquer documento de prova que corroborasse tais alegações. 
21.1. Assim, para todos os efeitos, se tal condição, supostamente diferenciada, consoante alegado, de fato foi oferecida e/ou fornecida pela fornecedora dos equipamentos, a mesma tão somente teria cumprido com as obrigações contratuais estabelecidas por ocasião do certame em que participou. Demais disso, a afirmação de que essas condições, supostamente diferenciadas, oneraria os valores finais também não restou demonstrada pela defesa, não sendo possível acolher tais alegações. 
21.2. No que tange à alegação de que o preço dos equipamentos fornecidos foram 13% (treze por cento) mais baixo que o próprio valor constante do plano de trabalho do convênio, também não merece guarida, considerando que prevalece o entendimento firmado na Jurisprudência consolidada do TCU de que as empresas que oferecem propostas com valores acima dos praticados pelo mercado, tirando proveito de orçamentos superestimados elaborados pelos órgãos públicos contratantes, contribuem para o superfaturamento dos serviços contratados, sujeitando-se à responsabilização solidária pelo dano evidenciado.
21.2.1. Dessa forma, ainda que o preço orçado pela administração esteja acima dos valores passíveis de serem praticados no mercado, têm as empresas liberdade para oferecerem propostas que sabem estar de acordo com os preços de mercado, não devendo esses estabelecimentos que contratam com o Poder Público tirar proveito de orçamentos superestimados, elaborados por órgãos públicos contratantes, haja vista que o regime jurídico-administrativo a que estão sujeitos os particulares contratantes com a Administração não lhes dá direito adquirido à manutenção de erros de preços unitários, precipuamente quando em razão de tais falhas estiver ocorrendo o pagamento de serviços acima dos valores de mercado.
21.2.2. Ressalte-se, ainda, que o regime de contratação administrativa possui regras próprias de Direito Público, mais rígidas, sujeitas à aferição de legalidade, legitimidade e economicidade por órgãos de controle interno ou externo da Administração Pública. Portanto, a responsabilização solidária do particular pelo dano resta sempre evidenciada quando, recebedor de pagamentos por serviços superfaturados, contribui de qualquer forma para o cometimento do débito, nos termos do § 2º do art. 16 da Lei 8.443/1992. 
21.3. Acerca das alegações de que os preços do SIGEM representam a média encontrada nas propostas de projetos aprovadas pelo Ministério da Saúde, estando as mesmas relacionadas às especificações técnicas sugeridas, e que o preço registrado no SIGEM referiu-se ao equipamento básico, também não merecem ser acatadas, já que o defendente não trouxe elementos que comprovassem que o preço referenciado no sistema do Ministério da Saúde era de um produto de modelo básico, tendo apenas se limitado a afirmar (sem demonstrar) que "certamente" tratar-se-ia de um produto inferior, e, portanto, mais barato ao fornecido pelo defendente.  
21.4.  Quanto à alegação de que a Ata de Registro de Preços 072/2013, da Secretaria de estado e Saúde de Minas Gerais, na qual foi homologado o valor de R$ 24.990,00 (peça 86, p. 11) , para o monitor multiparâmetro da fabricante DIXTAL, como prova de que praticou preço dentro do preço de mercado, entende-se que não merece ser acolhida tal alegação, considerando o fato de que o evento em questão pode ter ocorrido também com o superfaturamento de preços de tal equipamento ou mesmo de outros itens eventualmente fornecidos. Assim, ao se comparar o preço do equipamento aqui questionado com outro em suposta situação de semelhante irregularidade, pode-se cometer equívoco em estabelecer a inocorrência da existência de superfaturamento aqui tratada. 
21.4.1. A despeito do documento trazido pela defesa para fins de comparação, o fato é que o defendente não conseguiu demonstrar a razão pela qual o preço praticado no fornecimento do equipamento estava 31,7% acima do referenciado pelo SIGEM, cabendo propor o não acolhimento das alegações de defesa apresentadas. 
Ofício de citação 0976/2019-TCU/Secex-TCE, de 13/3/2019 (peça 72) :
Irregularidade: Fornecimento de equipamentos para entidade que recebeu recursos oriundos do Fundo Nacional de Saúde, com a ocorrência de superfaturamento, conforme apurado e relatado no Relatório de Verificação in loco 52- 1/2015.
Alegações de defesa apresentadas pela Hospimetal Ind. Metalúrgica Ltda. (peça 83) :
22.	 A defendente iniciou as suas alegações de defesa contextualizando os fatos pelos quais determinaram o seu chamamento aos autos, além de ter descrito o tipo de atividade na qual a empresa se insere no mercado, destacando que gera mais de 140 empregos diretos e outros 250 indiretos, além de exportar seus produtos para mais de 27 países. Mencionou a defesa que em mais de trinta anos de existência desenvolveu tecnologia própria, colecionando dezenas de atestados de capacidade técnica de seus produtos. 
22.1. A defendente alegou que durante o processo administrativo não foi chamada em nenhum momento para apresentar defesa, tendo requerido que os autos retornassem à esfera administrativa, para fins de exercitar o direito constitucional à ampla defesa. A defesa também alegou a boa-fé, bem como mencionou que apresentou os seus preços visando ao lucro, mas cumprido os prazos e entregando o material adquirido. 
22.2. A defesa mencionou não ter praticado preços superfaturados e que o mercado da livre concorrência sempre encontrará resistências opostas, tratando-se de um modelo mercadológico de sobrevivência, alegando que a responsável, no processo de compra pública, ofertou produtos com preços que achou justo, do prisma de sua lucratividade, não se podendo concluir que a oscilação de preços fosse decorrente da prática de superfaturamento.  
22.3. A defendente destacou que as possíveis ilicitudes na condução da Administração da entidade contratante (Santa Casa) fizeram com que a fiscalização do TCU atribuísse ato ilícito praticado pela defendente, não devendo ser confundida tal situação, tendo ainda ressaltado que o produto fornecido foi ofertado com variáveis no preço que oscilaram para cima e para baixo, mas não tendo havido a ocorrência de superfaturamento.
22.4. Foi destacado pelo responsável que no Parecer 127/2016, de 8/8/2016, os servidores da Funasa (sic) mencionaram que os produtos haviam sido localizados nos ambientes, dentre outras situações que levavam à aprovação com ressalvas da prestação de contas do convênio. Posteriormente, a defesa alegou que as outras empresas concorrentes e fornecedoras dos produtos apresentaram preços bem superiores ao que foram apresentados pela defendente, o que evidenciaria que o valor ofertado pela Hospimetal tinha o melhor preço.  
22.5. O defendente alegou que sempre atende os seus clientes e que alguns opcionais foram oferecidos pelo fornecedor à Santa Casa, não sendo legítimo basear as conclusões de preços apenas em razão dos preços referenciados no Sistema SIGEM. Assim, alegou que vendeu à Santa Casa dez camas do tipo Fawler, que deveria suportar 250 kg, quando o produto comum suporta até 180 kg, além do produto possuir duas manivelas, além do suporte para soro. 
22.6. Já em relação às camas elétricas comercializadas, alegou que também eram de qualidade superior e com opcionais, tais como rodízios com diâmetro de 150 mm, banda de rodagem condutiva, sistema de freio acionado com um único pedal, além de tipo de colchão solicitado ser de qualidade e valor superior. Salientou a defesa que os modelos 'HM.2001.H.141' e 'HM.2002.B.102', que as primeiras letras HM tratam das iniciais do Hospimetal, produto fornecido exclusivamente pela defendente, bem como os quatro números sequenciais se referirem a um produto da linha de produção atual, cujas características mecânicas e funcionais podem aferidas prontamente. 
22.7. A defesa asseverou que as letras 'B' e 'H' e os três últimos números destinam-se a identificar as customizações e especificidades do produto (único e exclusivo) , que não estão presentes na linha de produção, enquanto o número interno identifica o tipo de material e insumos para a produção dos mesmos (revestimento utilizado, cor, acabamento, motorização, encostos diferenciados) . 
22.8. O defendente mencionou ter anexado à defesa algumas notas fiscais de outras vendas realizadas a outros clientes, na mesma época, dos mesmos produtos analisados, tendo ressaltado que os valores possuem uma pequena variação de preços por conta da região, sazonalidade, customização, além de outras variáveis, além de despesas com a entrega dos produtos comercializados (peça 84, p. 11-26) . Ao final, requereu a defesa que fossem considerados lícitos os atos praticados pela defendente. 
22.9. A defesa também alegou que na presente TCE estariam ausentes os pressupostos de procedibilidade, considerando que os débitos apurados em relação à defendente, já com valores atualizados, importariam a quantia de R$ 69.513,40, o que implicaria na necessidade de arquivamento da TCE. 
22.10. Há ainda a alegação de violação aos princípios do contraditório e da ampla defesa, considerando que o alegante entende não ser razoável haver uma rotina fiscalizatória e, somente ao final, seja a parte demandada incluída como responsável solidária ao pagamento, sem ter sido lhe oportunizado direito constitucional ao contraditório e à ampla defesa na esfera administrativa, tendo sido requerido pelo responsável o retorno à fase administrativa para o exercício desse direito à defesa. 
22.11. O defendente alegou que agiu na questão tratada nos autos na mais absoluta boa-fé, não havendo os autos, segundo entendimento da defesa, nada que prove em sentido contrário, tendo ainda mencionada que a boa-fé se presume e má-fé se prova.
22.12. A defesa fez a distinção sobre o que entende ser sobrepreço e superfaturamento, mencionado que sobrepreço seria a irregularidade que ocorre quando o preço global de um contrato ou preços unitários constantes de sua composição encontram-se injustificadamente superiores aos praticados no respectivo mercado. Mencionou o defendente haver, assim, duas modalidades de superfaturamento: a primeira quando se faturam serviços ou itens de uma obra ou fornecimento com sobrepreço; e a segunda quando se faturam serviços ou itens que não foram executados ou entregues, total ou parcialmente.  
22.13. Assim, a defesa alega que haveria um erro na instrução do TCU, pois na visão de mercado, uma empresa pode ter vários objetivos, mas seu fim é eminentemente o lucro, e que seguindo a tradição neoclássica, o objetivo crucial é a maximização do lucro, independente do regime concorrencial existente, não se podendo cogitar superfaturamento ou sobrepreço na visão empresarial, não se podendo cogitar que o Hospimetal praticou superfaturamento ou sobrepreço no processo de compra pública, pois ofertou produtos com preço que achou justo do prisma de sua lucratividade.	
Análise das alegações de defesa: 
23. Quanto às alegações de defesa relacionadas aos atestados de capacidade técnica, reputação, o fato de a empresa gerar centenas de empregos diretos e indiretos, tempo de funcionamento, dentre outras afirmações concernentes à reputação da empresa defendente, cabe mencionar que as mesmas têm um caráter meramente informativo, mas não tem o condão de modificar qualquer juízo de valor acerca dos fatos que demandaram o chamamento aos autos da responsável identificada no presente processo de TCE, uma vez que não estão associadas às razões que demandaram o chamamento da responsável aos autos.
23.1. Quanto à alegação acerca da violação do princípio do contraditório e da ampla defesa, considerando a alegação de que a defendente não foi chamada para participar do processo administrativo conduzido pelo instaurador da presente TCE ainda na fase inquisitiva, bem como o requerimento do retorno dos autos à fase administrativa junto ao Fundo Nacional de Saúde (FNS/MS) , cabe refutar de imediato tal pedido, uma vez que inexiste amparo normativo ou jurisprudencial nesse sentido, conforme ver-se-á. 
23.1.1. Inicialmente cabe destacar que a defesa não foi chamada por ocasião da fase de instauração da TCE por parte do FNS/MS, uma vez que a empresa defendente não havia sido arrolada como responsável pelos atos que demandaram o seu chamamento aos autos para a apresentação de suas alegações de defesa, tendo sido efetuada a sua inclusão no processo por ocasião das análises realizadas após a instauração do processo de TCE, este já no âmbito do próprio TCU.
23.2. A simples alegação de prejuízo à ampla defesa pelo fato de não ter sido chamada para acompanhar na fase inicial da TCE não se sustenta, dado que inexiste essa obrigação de fazer por parte do instaurador da TCE, quando este entendeu não ter havido culpabilidade da empresa aqui demandada. Uma vez notificado acerca das irregularidades, franqueado está o exercício do direito à ampla defesa por parte do responsável, ocasião em que a ele é dada a oportunidade de apresentar, no prazo fixado, seus argumentos por escrito, acompanhados da força probatória que entender necessária. Assim, é entendimento do TCU de que não há necessidade de chamamento aos autos de potenciais atingidos por determinação do Tribunal, para se manifestarem sobre providências cobradas a órgão da sua jurisdição, que apenas reflexa e indiretamente poderiam prejudicá-los.
23.2.1. Demais disso, prevalece no TCU o princípio da independência das instâncias, em que o TCU tem competências definidas constitucionalmente e não se obriga a seguir o mesmo entendimento de outras esferas, seja administrativa ou mesmo do Poder Judiciário. É possível asseverar que não há nenhum prejuízo ao exercício do contraditório e da ampla defesa, uma vez que o defendente foi chamado aos autos para apresentar os elementos de defesa que entende necessários para sanear as pretensas ilicitudes apontadas como de responsabilidade do defendente, não sendo pertinentes as alegações de defesa ofertadas quanto à suposta violação do princípio. 
23.2.2. Além disso, consoante a disciplina do art. 6º, inciso II, c/c art. 19 da IN/TCU 71/2012, modificada pela IN/TCU 76/2016, verifica-se que não houve o transcurso de mais de dez anos desde o fato gerador sem que tenha havido a notificação do responsável pela autoridade administrativa federal competente. O entendimento que prevalece é o de que a fase interna da TCE é inquisitiva e, em razão disso a afirmação de que "não admite o devido processo legal" deve ser visto com cautela, sob pena de inobservância a um direito de envergadura constitucional assegurado a todos. 
23.2.3. A rigor, a jurisprudência deste Tribunal se posiciona no sentido de que, na fase interna da TCE, a despeito da previsão de notificação para que o responsável traga aos autos os documentos que entenda úteis para o esclarecimento da situação, a sua inocorrência não invalida os atos processuais adotados no âmbito da Corte de Contas. No caso, os princípios constitucionais do contraditório e da ampla defesa se concretizam com a citação válida pelo TCU, com a devida apreciação das alegações de defesa aduzidas pelo responsável e com a oportunidade de interpor recursos, ocasiões em que os agentes envolvidos podem refutar as acusações contra ele formuladas. 
23.2.4. Neste sentido, é a jurisprudência desta Corte consubstanciada nos Acórdão 2016/2018-TCU-Segunda Câmara, da relatoria do Ministro Aroldo Cedraz; 4.938/2016-TCU-Primeira Câmara, da relatoria do Ministro Bruno Dantas; 3.487/2010-TCU-Primeira Câmara, da relatoria do Ministro Walton Alencar Rodrigues; dentre outros.
23.3. Quanto às alegações de que o defendente apresentou o seu preço visando ao lucro, cabe analisar que é entendimento do senso comum que as empresas praticam a atividade visando essencialmente à obtenção do lucro, mas isso, de forma alguma, retira a obrigatoriedade de uma empresa que realiza negócios com o setor público de praticar preços condizentes com o mercado e, ainda que o preço orçado pela administração esteja acima dos valores passíveis de serem praticados, têm as empresas liberdade para apresentar propostas que sabem estar de acordo com os preços de mercado, não devendo as mesmas (empresas) tirar proveito de orçamentos superestimados, elaborados por órgãos públicos contratantes, haja vista que o regime jurídico-administrativo a que estão sujeitos os particulares contratantes com a Administração não lhes dá direito adquirido à manutenção de erros de preços unitários, precipuamente quando em razão de tais falhas estiver ocorrendo o pagamento de serviços acima dos valores de mercado.
23.3.1. Desse modo, o regime de contratação administrativa possui regras próprias de Direito Público, mais rígidas, sujeitas à aferição de legalidade, legitimidade e economicidade por órgãos de controle interno ou externo da Administração Pública. Portanto, a responsabilização solidária do particular pelo dano resta sempre evidenciada quando, recebedor de pagamentos por serviços superfaturados, contribui de qualquer forma para o cometimento do débito, nos termos do § 2º do art. 16 da Lei 8.443/1992. 
23.4. A alegação de que haveria erro no entendimento patrocinado pelo TCU quanto à incidência de superfaturamento não merece acolhida, já que os preços utilizados como baldrame para se chegar à conclusão acerca da existência de superfaturamento são aqueles praticados no âmbito da Administração Pública, conforme pesquisa junto ao Sistema SIGEM, este contendo os preços balizadores das compras desse tipo de material. Demais disso, não foi o TCU que detectou inicialmente a possível ocorrência de superfaturamento, mas o próprio concedente dos recursos, por ocasião da fase interna da TCE, ou por meio de instrumento de fiscalização próprio (auditoria do Denasus) , considerando a verificação da existência de irregularidades na aplicação dos valores para a consecução do objeto do convênio. 
23.5. Outra alegação descabida e que não merece prosperar se refere à afirmação de que o TCU não pode confundir preço com lucro, uma vez que em nenhum momento tal assertiva foi considerada pelo TCU ou por meio de suas Unidades Técnicas, diferentemente do que foi apresentado na formação do entendimento de juízo de valor que demandou o chamamento aos autos do defendente. Demais disso, é factível entender que ainda que se a empresa fornecedora tivesse prejuízo na transação comercial com a existência de superfaturamento, este fato por si só não determinaria a excludente da ilicitude praticada pela responsável, uma vez que não cabe ao TCU analisar a existência ou não de lucratividade e/ou prejuízo de quem quer que contrate e negocie com o Poder Público, mas apenas exercer as atribuições constitucionais relativas ao exercício do controle externo quanto aos fatos tratados no presente processo.
23.6. Também não deve ser merecedora de guarida a alegação acerca da afirmação de que o TCU teria formado a sua convicção e/ou juízo de valor quanto à ocorrência de superfaturamento em razão de supostos ilícitos administrativos praticados pela Santa Casa, já que em nenhum momento foi mencionada tal situação nos autos. Demais disso, não é atribuição constitucional do TCU verificar a existência de situação de pretensa irregularidade administrativa em relação à convenente pessoa jurídica de Direito Privado, uma vez que a pronta atuação do Tribunal no presente processo se dá pela verificação da boa e regular gestão dos recursos públicos obtidos em razão de convênio da entidade contratante com o Sistema Único de Saúde.  
23.7. Em decorrência de entendimento asseverado na análise do item precedente, cabe refutar a alegação de que é permitido ao TCU alcançar apenas os seus jurisdicionados, uma vez que quem quer que contrate e receba recursos do Poder Público, na esfera federal, direta ou indiretamente, responde pelos ilícitos praticados em razão da não comprovação da boa e regular gestão do dinheiro público. Assim, o TCU pode julgar as contas de empresa contratada quando comprovado que contribuiu para a ocorrência de dano ao erário, com base em interpretação sistemática das disposições dos arts. 70 e 71, inciso II, da Constituição Federal, c/c os arts. 5º, inciso II, e 16, § 2º, da Lei 8.443/1992. 
23.8. Outra alegação que deve ser refutada se refere ao fato de o defendente ter colacionado aos autos o entendimento de estarem regulares os atos praticados pela responsável, considerando as informações contidas no Parecer 127/2016, de 8/8/2016, do FNS/MS, onde há a menção de que os equipamentos adquiridos foram localizados e que se pugna pela aprovação da prestação de contas do convênio em razão de uma suposta inexistência de prejuízo ao erário, pois conforme já foi dito, o julgamento do TCU é independente de qualquer entendimento diferente ocorrido em outra instância, não tendo sido questionado nas alegações de defesa a ausência de aquisição de equipamentos pela responsável, mas sim a eventual existência de superfaturamento nos preços praticados, por ocasião do fornecimento dos mesmos. 
23.9. Quanto à alegação de que a defendente vendeu produtos diferenciados e, portanto, estariam justificados a existência de preços com a incidência de até mais de 90% de sobrepreço/superfaturamento, maiormente quanto à aquisição do equipamento 'cama Fawler mecânica' (93,6% de superfaturamento) , também cabe propor o não acolhimento de tal alegação, conforme explicaremos a seguir. 
23.9.1. O fato de outras empresas apresentarem propostas para o mesmo item do certame, conforme mencionado pelo próprio defendente, a exemplo da empresa Medic e da Biofag (peça 83, p. 13) , nos leva a concluir que se trata de um produto com características comuns ao produto fornecido pela fabricante, não tendo havido os diferenciais no produto que a responsável alegou existir. Ainda que os produtos fornecidos tenham esse diferencial exclusivo, conforme alegado pelo defendente, essa foi uma deferência que partiu da própria fornecedora do equipamento, não tendo constado no termo de referência essas especificidades alegadas, e não demonstradas, para que se pudesse cobrar um preço exorbitante e bem acima daqueles que serviram de referência no Sistema SIGEM (superfaturamento de 93,6% na cama mecânica) . 
23.10. A defesa colacionou aos autos documentos, a exemplos de notas fiscais de outras vendas dos produtos semelhantes aos vendidos à Santa Casa como forma de demonstrar a variação de preços em razão de uma suposta sazonalidade e customização dos produtos. Nosso entendimento é o de que tais documentos não servem para demonstrar a inexistência de superfaturamento aqui suscitado, considerando o fato de que os eventos em questão podem ter ocorrido também com a existência de superfaturamento de preços de tal material, sendo pertinente apenas tomar como base os preços praticados no SIGEM, mas não o de outras vendas, já que não se sabe em que condições as mesmas ocorreram. 
23.10.1. Assim, ao se comparar o preço do equipamento aqui questionado com outro em suposta situação de semelhante irregularidade, pode-se cometer equívoco em estabelecer a inocorrência da existência de superfaturamento aqui tratada. Também não cabe acolher as alegações de defesa quanto à existência de despesas relativas à entrega dos itens fornecidos, tais como alegados pelo responsável (diesel, pedágios, hospedagens) , já que não constaram da licitação, sendo tais despesas de responsabilidade exclusiva de quem praticou a venda. Destarte, propõe-se a rejeição de todas as alegações de defesa apresentadas. 
23.10.2. Cabe ressaltar que é entendimento jurisprudencial no TCU de que a Administração deve observar, em suas contratações, a prática de preços de mercado, de acordo com o princípio da economicidade, não cabendo questionar os custos tributários efetivamente incorridos pelas contratadas, tampouco remunerá-las ou apontar sobrepreço de acordo com esses custos. A efetiva carga tributária de cada empresa é matéria intrínseca de sua estrutura administrativa e componente de sua estrutura de custos, a qual não deve servir de base para remunerações contratuais.
23.10.3. Outro entendimento consolidado pelo TCU quanto à questão de existência ou não de superfaturamento é que a metodologia de análise de preços adotada pelo Tribunal e a sua jurisprudência não definem percentuais a partir dos quais se possa afirmar, com segurança, que o contrato está ou não superfaturado em relação aos preços de mercado, sendo a análise da ocorrência ou não de superfaturamento feita caso a caso. 
23.11. Com relação à alegação de que a TCE não atingiu a quantia mínima estabelecida para fins de instauração, nos termos dos arts. 6º, inciso I, e 19 da IN/TCU 71/2012, modificada pela IN/TCU 76/2016, também se refuta tal alegação do defendente, considerando as informações assentes nos itens 14 e 15 da presente instrução, contrariamente ao que se alegou. Desse modo, entende-se rejeitar todas as alegações de defesa apresentadas pela defendente, propondo a condenação em relação ao débito apurado e quantificado no presente processo. 
Ofício de citação 0978/2019-TCU/Secex-TCE, de 13/3/2019 (peça 73) :
Irregularidade: aquisições de equipamentos com ocorrência de superfaturamento, realizadas com recursos financeiros repassados por meio do Convênio Siafi 793710/2013, pelo Fundo Nacional de Saúde à Santa Casa de Misericórdia de São Sebastião do Paraíso, na data de 7/3/2014, evidenciado no item V (constatação) do Relatório de Verificação in loco 52-1/2015, do Serviço de Auditoria do Ministério da Saúde.
Alegações de defesa apresentadas pela Santa Casa de Misericórdia de São Sebastião (peça 85) :
24.	 A defesa alegou, inicialmente, que a questão aqui aventada já é objeto da AÇÃO COMINATÓRIA DE OBRIGAÇÃO DE FAZER (EXCLUSÃO DE ENTIDADE DO SIAFI, CADIN e CEPIM) , em processo judicial eletrônico 1000013-27.2018.4.01.3802, na Subseção Judiciária local, quando este Hospital promoveu essa ação visando não continuar incluída nos citados cadastros, por irregularidades apontadas por esta E. Corte de Contas, relativas ao Convênio Siafi 793710/2013, que teriam apontado superfaturamento na aquisição de equipamentos para este Hospital, conforme Ofício 0978/2019-TCU-Secex-TCE, de 13/3/2019, e aqui recebido em 10/4/2019, relativo à Tomadas de Contas Especial TC Processo 037.172/2018-2. 
24.1. Ademais, a defesa alegou que a referida aquisição desses equipamentos também é objeto de investigação pelo Ministério Público Federal, por sua Procuradoria da República em Passos-MG. Na referida AÇÃO COMINATÓRIA DE OBRIGAÇÃO DE FAZER (EXCLUSÃO DE ENTIDADE DO SIAFI, CADIN e CEPIM) , Processo judicial eletrônico 1000013-27.2018.4.01.3802, este Hospital obteve a tutela antecipada pleiteada, quando o Juiz Federal decidiu (IP: 4141319) :
Por estas razões, DEFIRO o pedido de antecipação da tutela de urgência e determino ao réu que se abstenha de incluir a parte autora, SANTA CASA DA MISERICÓRDIA DE SÃO SEBASTIÃO DO PARAÍSO, nos cadastros restritivos federais denominados Portal de Convênios - SICOV, do Ministério do Planejamento, Desenvolvimento e Gestão, SIAFI - Sistema Integrado de Administração Financeira do Governo Federal, CEPIM - Cadastro de Entidades Privadas Sem Fins Lucrativos Impedidas e Sistema Auxiliar de Informações para Transferências Voluntárias - CAUC, em relação aos convênios 793710/2013 e 616429, sob pena de multa no montante de R$ 50.000,00 por inscrição. Caso o nome da demandante tenha sido incluído nos cadastros citados, determino a exclusão no prazo de 5 dias, sob pena de multa diária no montante de R$ 10.000,00.
24.2. O defendente alegou que a União agravou esta decisão, mas não obteve sucesso, conforme se extrai do AGRAVO DE INSTRUMENTO, processo número: 1005873- 66.2018.4.01.0000, que tramitou pela 5a Turma do E. TRF da 1a Região, mas não obteve êxito e a decisão do Juízo Federal foi mantida. 
24.3. A defesa alegou que a Santa Casa de Misericórdia de São Sebastião já havia tomado todas as medidas cabíveis, desde que recebeu da DICON o OFÍCIO 197 MS/NE/SEGEOCON/MG, datado de 8/3/2017, relativo ao Parecer 201, de 29/11/2016 do Ministério da Saúde, de NÃO APROVAÇÃO do CONVÊNIO 793710/2013, sendo que o ex-PROVEDOR, Sr. Flávio Westin já havia sido comunicado dessa NÃO APROVAÇÃO através do Ofício 1066, de 30/11/2016 da mesma DICON, quando também igualmente NOTIFICOU pessoalmente o ex-Provedor, em 17/3/2017, para que tomasse ciência e adotasse as medidas cabíveis, tendo em vista a possibilidade de inclusão do nome e CPF do ex-Provedor no Cadastro Informativo de Créditos não Quitados do Setor Público Federal - CADIN, e a sua responsabilização como Gestor, à época, do Hospital, responsável pela execução do citado convênio, com a determinação de devolução ao Fundo Nacional da Saúde - FNS de R$ 93.122,00 (corrigidos para R$ 95.472,42, em 30/11/2016) , o referido ex-Provedor foi NOTIFICACADO pessoalmente pela Santa Casa, também para que este Hospital não fosse punido pelos motivos que ensejaram a não aprovação do citado convênio, conforme se extrai da NOTIFICAÇÃO EXTRAJUDICIAL datada de 17/3/2017, recebida pelo mesmo.
24.4. Mencionou o defendente que após o recebimento de vários ofícios e notificações, a COMISSÃO DE INTERVENÇÃO do Hospital enviou em 20/11/2017, Ofício 907/2017, para a DICON - Divisão de Convênios e Gestão de Minas Gerais, informando todas as alterações ocorridas, inclusive o afastamento da Diretoria e solicitou a exclusão do cadastro da mesma junto ao cadastro de inadimplentes do Governo Federal.
24.5. Alegou a defesa que, em 21/12/2017, a COORDENAÇÃO DE GESTÃO DO NÚCLEO ESTADUAL DE MINAS GERAIS - CODNE/MG, através de sua Coordenadora Lilinquiel, enviou Ofício 1500-SEI/2017/MG/CODNE/SE/MS, no sentido de que este Hospital deveria mover uma ação buscando uma tutela liminar para o seu intento de não se ver incluída nos cadastros do SICONV, SIAFI, CEPIN, CADIN, etc. Mas é fato que, das análises feitas no Portal de Compras Eletrônicas do Governo Federal - SICONV e no processo físico, infelizmente não foram encontrados fatos novos ou evidências que possam ser utilizadas para justificar ou contestar as irregularidades apontadas na Tomada de Contas Especial, TC Processo 037.172/2018-2, relativamente ao citado Convênio 793710/2013. Defende, ainda, que a instituição SANTA CASA não pode ser penalizada pela má versação de recursos públicos e, em razão disso, ajuizou na Justiça Federal de São Sebastião do Paraíso o já citado processo judicial eletrônico n. 1000013- 27.2018.4.01.3802, tendo obtido decisão liminar em 17/1/2018 para que a União (representada pelo FNS) , se abstivesse de incluir a SANTA CASA nos cadastros restritivos federais, em relação aos convênios 793710/2013 e 616429, e isto a permitiu celebrar os convênios das 2 emendas parlamentares.
24.6. Alegou ainda que esta decisão está no mesmo sentido da Súmula 46 da Advocacia Geral da União-AGU: SÚMULA N° 46, DE 23 DE SETEMBRO DE 2009 (*) Publicada no DOU, Seção I, de 24/09; 25/09 e 28/09/2009: "Será liberada da restrição decorrente da inscrição do município no SIAFI ou CADIN a prefeitura administrada pelo prefeito que sucedeu o administrador faltoso, quando tomadas todas as providências objetivando o ressarcimento ao erário." 
24.6.1. Mencionou o defendente que o Hospital não seja responsabilizado pela má versação de recursos públicos por seus ex-Provedores e/ou pessoas jurídicas que lhe prestaram assessoria (M&H LICITAÇÕES E ASSESSORIA LTDA.) , que naquele AGRAVO DE INSTRUMENTO ajuizado pela UNIÃO, o E. TRF 1a Região indeferiu a liminar pleiteada pela União, confirmando a tutela antecipada ali deferida. Assim, e nos termos dos artigos 151 e 16, I, da Lei n. 8.443/1992, requer a este E. Tribunal de Contas, que acolhendo estas razões e justificativas, julgue REGULARES as contas do Hospital,
Análise das alegações de defesa:
25.	  Inicialmente, cabe mencionar que é pacífico e remansoso o entendimento de que a existência de processo judicial não obsta a atuação do TCU, mesmo tendo por objeto idênticas responsabilidades, haja vista a independência de instâncias e a competência exclusiva do TCU para verificação do emprego de recursos federais. Assim, é cediço que o TCU tem competência privativa constitucional e legal em matéria de contas, bem como em processos de fiscalização atinentes a esta Corte, conforme se observa do art. 71 da Constituição Federal/1988 e do art. 1º da Lei n. 8.443/1992, logo, sendo o objeto destes autos matéria afeta ao TCU, tem-se por nitidamente inserida nas atribuições específicas desta Corte de Contas.
25.1.O representante da entidade convenente foi chamado aos autos para a apresentação das alegações de defesa relacionadas à eventual existência de superfaturamento na aquisição de equipamento por parte da entidade, mas tendo alegado que obteve medida liminar judicial para que houvesse a exclusão dos cadastros federais de qualquer informação restritiva em relação à Santa casa de Misericórdia de São Sebastião. 
25.2. Como verificado, a defesa não apresentou argumentos que contrapusessem as situações de provável irregularidade relacionada ao seu chamamento aos autos, esta relativa à ocorrência de superfaturamento na aquisição de equipamentos com recursos do Convênio Siafi 793710/2013. Desse modo, a despeito da mencionada decisão judicial, deve o TCU cumprir o seu mister constitucional de verificar a correta aplicação dos recursos federais em prol da sociedade, uma vez que estão constitucionalmente definidas as atribuições da Corte de Contas quanto a estas questões.
25.3. Assim, considerando que não foram apresentados argumentos que refutassem as irregularidades relacionadas à provável existência de superfaturamento, por ocasião da aquisição de equipamentos com recursos do convênio de que trata os presentes autos, conclui-se que cabe refutar as alegações de defesa, propondo condenar a entidade em relação à necessidade de recolhimento do débito quantificado no presente processo.   
Ofício de citação 0977/2019-TCU/Secex-TCE, de 13/3/2019 (peça 74) :
Irregularidade: aquisições de equipamentos com ocorrência de superfaturamento, realizadas com recursos financeiros repassados por meio do Convênio Siafi 793710/2013, pelo Fundo Nacional de Saúde à Santa Casa de Misericórdia de São Sebastião do Paraíso, na data de 7/3/2014, evidenciado no item V (constatação) do Relatório de Verificação in loco 52-1/2015, do Serviço de Auditoria do Ministério da Saúde.
Alegações de defesa apresentadas pelo Sr. Flávio Westin (peça 82) :
26.	 Inicialmente o responsável mencionou que no próprio ofício endereçado ao peticionário, de pronto, adianta-se a inocorrência da prescrição, ex vi do artigo 205, do Código Civil, uma vez que o prazo prescricional seria de dez anos, e os fatos se deram em 2012, tal entendimento não se sustenta. Isto porque a pendência para a instauração da Tomada de Contas não pode ser perpétua, criando um estado permanente de instabilidade para os eventuais cidadãos passíveis de serem processados.
26.1. Alegou que não se trataria de verificação direta de prejuízo ao erário, mas sim da exigência de prestação de contas, impondo sobre a matéria, há de se considerar que vários diplomas legais fixam o prazo de cinco anos, em similaridade com o prazo quinquenal em favor da Fazenda, previsto no Decreto 20.910/1932, e, assim, esse também deve ser o prazo quando o titular da ação ou pretensão é o Poder Público. A propósito, a defesa alegou que há de se ressaltar principalmente a Lei 9.784, de 29 de janeiro de 1999, que, como regra geral, estabelece o prazo quinquenal para a Administração exercer seu direito de anulação de atos lesivos ao Poder Público, devendo ser aplicado esta norma por analogia, sendo este o entendimento perfilhado pelo STJ.
ADMINISTRATIVO. PREFEITO. PROCEDIMENTO ADMINISTRATIVO. TCU. RESSARCIMENTO AO ERÁRIO. AÇÃO ANULATÓRIA. PRESCRIÇÃO QUINQUENAL. PRECEDENTE DA SEGUNDA TURMA: RESP N. 1.480.350/RS. PRECEDENTE DA PRIMEIRA TURMA: RESP N. 1.129.206/PR. 
I - Ação originária visando à anulação do procedimento administrativo instaurado no TCU contra o autor que, enquanto Prefeito do Município de Pedra/PE, teria superfaturado obras de construção de escolas municipais, culminando na condenação ao ressarcimento de parte da quantia recebida em virtude do Convênio n. 5.328/96, e multa. 
II - Prescrição quinquenal reconhecida, considerando que a vigência do referido Convênio data de 1997, e a Tomada de Contas foi instaurada pelo TCU somente em 2005. 
III - Os autos não versam sobre ação de ressarcimento para o fim de se estabelecer sobre a imprescritibilidade nos termos constitucionais respectivos. 
IV - "Em virtude da lacuna legislativa, pois não há previsão legal de prazo para a atuação do Tribunal de Contas da União, deve ser-lhe aplicado o prazo quinquenal, por analogia aos arts. 1º do Decreto 20.910/32 e 1º da Lei 9.873/99" (REsp n. 1.480.350/RS, Rel. Ministro Benedito Gonçalves, primeira turma, julgado em 5/4/2016, DJe 12/4/2016) .
V - Precedente análogo da Primeira Turma, sob o enfoque da Lei n. 9.874/99. VI- Recurso especial improvido" (STJ, T2 Segunda Turma, REsp 1464480/PE, Relator Ministro FRANCISCO FALCÃO, j. 13.64.2017, p. 23;6;2-17) 
26.2. Assim, a defesa alegou que o próprio acórdão cita vários precedentes daquela Corte Especial, em que houve o reconhecimento da prescrição quinquenal para os casos similares à matéria cuidada neste processo, que diz respeito aos atos discutidos nestes autos, tem-se que foram eles praticados em 2012, sendo que o processo é de 2019, ou seja, instaurado mais de cinco anos depois, pelo que, deve ser no caso reconhecida a prescrição, e por conseguinte arquivado o feito, para atendimento aos ditames legais.
26.3. O defendente mencionou que, na qualidade de Provedor da Santa Casa de Misericórdia de São Sebastião do Paraíso, em Minas Gerais, eleito por 186 membros da Irmandade, firmou o Convênio de 793710/2013 com o Ministério da Saúde, em 20 de dezembro de 2013, tendo por objeto o apoio técnico e financeiro para "Aquisição de equipamento e material permanente para Unidade de Atenção Especializada em Saúde", visando ao fortalecimento do Sistema Único de Saúde - SUS, no valor de R$ 300.000,00, sem previsão de contrapartida, conforme publicação no DOU em de 15 de abril de 2015. 
26.4. Alegou a defesa que, conforme se verifica no quadro comparativo (peça 82, p. 8-9) se verifica que a média de preço do Ministério da Saúde está abaixo do preço de mercado apenas em um item (08 Camas fawler mecânicas) , cuja diferença se deu por força das especificações das Camas Fawler mecânicas, a serem utilizadas para sala da Semi UTI do hospital e a demora entre a aprovação do plano de trabalho pelo Ministério da Saúde no ano de 2013, e o recebimento do recurso em abril de 2015, intermediando quase trinta meses entre a aprovação e o recebimento do recurso e execução das metas. 
26.4.1. Assim, alegou que, inicialmente, para melhor compreensão dos fatos, deve se considerar a situação da Santa Casa de Misericórdia à época em questão, quando, para suprir a demanda da fila de cirurgias cardíacas, foi notificada pela regional da SES/MG, que lhe concedeu um prazo de 20 (vinte) dias para montar uma UTI Cardiológica, sob pena de perder o credenciamento, o qual aguardava sua aprovação há mais de quatro anos. 
26.5. A defesa informou que as mencionadas camas mecânicas seriam alocadas na sala da Semi-UTI Cardiológica, para pacientes pós operados em estado instável, após transcorridas 24 (vinte quatro) horas na UTI cardíaca, ainda convalescentes, em condições menos críticas e por isto foram adquiridas as camas fawler mecânicas com adaptações específicas para tais pacientes, justificando-se, destarte, o valor a maior do que aquele contemplado no plano de trabalho do Ministério da Saúde. Ressaltou, ainda, que a diferença de preço se deveu não só às especificidades das camas adquiridas para guarnecer a sala da Semi-UTI do hospital, bem como em razão da demora entre a aprovação do plano de trabalho do Ministério da Saúde, no ano de 2013 e o recebimento do recurso em 2015, passados quase trinta meses. 
26.6. Demais disso, o defendente alegou que se fosse utilizado o recurso oferecido pelo Portal do SICONV - na aba reformulação de plano de trabalho, e solicitado o reajuste das dez camas Fawler mecânicas, apresentando a média do preço ofertada pelo mercado - cotações - levaria quinze meses até a solicitação ser aprovada e, caso não fosse aprovada a reformulação do plano de trabalho, o recurso seria automaticamente devolvido. 
26.7. O defendente mencionou que a própria CGU - Controladora Geral da União, devidamente representada, em visita pessoal ao Hospital, não opôs nenhuma restrição relativa à formalização, à execução e à prestação de contas do Convênio 793710/2013, oportunidade em que foram analisados o processo de formalização do convênio; os  registros do convênio no Siconv; a compatibilidade dos preços de mercado com a dos bens adquiridos, no montante de R$ 300.000,00; bem como a verificação física desses bens e a conciliação bancária, tendo sido a prestação da prestação de contas feita por antecipação. 
26.8. O responsável alegou que foi realizada cotações de preço com cinco empresas do ramo com especificações corretas, na data do recebimento do recurso, tendo informado que as configurações permitidas e características a serem especificadas trazem orientações sobre as principais funcionalidades e aspectos construtivos dos equipamentos que devem estar presentes em uma especificação técnica, não devendo ser copiados como uma especificação pronta., sendo determinantes para o valor do equipamento que pode ser menor ou maior do que o preço sugerido informado em http://www.fns.saude.gov.br/visao/pesquisarEquipamentos.jsf., e que os preços sugeridos no SIGEM representam a média ou a moda encontrada nas propostas de projetos aprovadas pelo Ministério da Saúde e estão relacionados às especificações técnicas sugeridas.
26.9. A defesa alegou que a Portaria 3.134, de 17 de dezembro de 2013, só passou ter validade após sua publicação em 17 de dezembro de 2013, sendo certo que é posterior aos fatos versados neste feito. Impende anotar que estes valores foram avaliados pela equipe da Coordenação Geral de Investimento em Saúde (CGIS) , órgão que realiza análise técnico-econômica de projetos de investimentos no setor saúde. 
26.10. O defendente alegou que os equipamentos inspecionados correspondem aos descritos nas notas fiscais e previstos no Plano de Trabalho/Termo de Referência, encontrando-se em boas condições de uso, sendo utilizados nas Unidades de Tratamento Intensivo - UTI da Cardiologia, não havendo prejuízo ao erário, uma vez que, na hipótese vertente foi atendida uma exigência da regional da Secretaria Estadual de Saúde - SES/MG, uma vez que havia uma demanda reprimida de cirurgias, aguardando a publicação do respectivo credenciamento para iniciar as cirurgias cardíacas, o que veio a beneficiar a população do sul e sudoeste de Minas Gerais, evitando o seu deslocamento para cidades de outro estado.
26.11. O responsável esclareceu que não se pode desconsiderar que, quando eleito para provedor, em 2012, encontrou apenas 53 leitos do SUS cadastrados no CNES, entregando o Hospital em 2016 com mais de 150 leitos do SUS cadastrados no CNES, alegando que todos estes fatores levam à convicção de que foi atendido o princípio basilar da Administração Pública, qual seja, da eficiência. Assim, asseverou que as mínimas diferenças a maior foram ocasionadas pelas especificidades das camas fawler mecânicas, como sugeridas para equipar a sala da semi-UTI, bem como em razão da demora entre a aprovação do plano de trabalho do Ministério da Saúde em no ano de 2013 e o recebimento do recurso em 2015, passados quase trinta meses. 
26.12. O defendente mencionou que é de ser levado em conta que os preços Sigem/Renem não podem servir de parâmetro na análise da aquisição dos equipamentos, por isso que, conforme Portaria respectiva, eles só passaram a prevalecer após a data de sua publicação em 17 de dezembro de 2013. Também de se evocar, no caso, o princípio da razoabilidade. 
26.13. Assim, concluiu o responsável que o presente processo implicaria bis in idem por parte do Tribunal de Contas, em franco prejuízo ao peticionário, que apenas teria cumprido uma exigência da Secretaria de Saúde do Estado de Minas Gerais, quando notificou o hospital para que montasse uma UTI cardiológica, sendo certo que "ninguém será obrigado a fazer ou a deixar de fazer alguma coisa senão em virtude lei", requerendo ao final o acolhimento da defesa do mesmo. 
Análise das alegações de defesa:
27.	 A defesa iniciou as suas alegações mencionando que os fatos teriam ocorrido em 2012 e que, tendo sido a TCE instaurada em 2018, assim alegando o instituto da prescrição com base no artigo 205, do Código Civil, bem como na Jurisprudência do Superior Tribunal de Justiça, conforme acórdão colacionado nos elementos da defesa do responsável. Destarte, no entendimento do defendente, o decurso de prazo de mais de cinco anos entre a execução das despesas e a instauração da tomada de contas especial teria o condão de prejudicar o contraditório e ampla defesa, princípios constitucionais válidos no presente processo. 
27.1. A prescrição alegada pelo defendente inexiste no presente caso, ainda que seja indubitável que o eventual excesso de lapso temporal para a instauração de processo de cobrança poderia influir na possibilidade de apresentação da prestação de contas ou mesmo na defesa (mas que não ocorreu in casu) , mas esse fato, por si só não deve ser levado em consideração quando conjuminado com outras situações que serão pontuadas ao longo da presente análise, conforme ver-se-á. 
27.2. De imediato cabe mencionar que os fatos tratos nos autos remontam à data dos pagamentos realizados, respectivamente em março e maio de 2014, conforme pagamentos realizados na aquisição dos equipamentos adquiridos em razão da consecução do objeto do convênio. A Tomada de Contas Especial foi autuada no TCU na data de 23/10/2018, portanto, menos de quatro anos da data de ocorrência dos fatos irregulares que deram ensejo à instauração da TCE, não sendo correta a afirmação do responsável de que os fatos remontam do ano de 2012, que sequer é a época correta da assinatura do convênio aqui tratado, fato este ocorrido somente em 20/12/2013 (peça 9, p. 14) .  
27.3. A Jurisprudência recente do TCU, podendo-se citar o Acórdão 10046/2018-TCU-Segunda Câmara, de relatoria do Ministro Marcos Bemquerer, nos ensina que a eventual inobservância do prazo regulamentar para instauração de tomada de contas especial não gera preclusão em benefício do responsável, tampouco afastamento ou cancelamento da dívida, uma vez que o prazo destina-se à autoridade administrativa competente para abertura do processo, a fim de lhe afastar a possibilidade de responsabilização solidária pelo débito, caso deixe de proceder à instauração.
27.4. Nos casos de não demonstração da boa e regular gestão dos recursos, por ausência de documentos essenciais, o prazo para dispensa de constituição da TCE, fixado em dez anos pelo art. 6º, inciso II, c/c o art. 19 da Instrução Normativa 71/2012, é contado a partir da data limite para entrega da prestação de contas final, pois somente nesse momento estão concretizados, simultaneamente, a falha, o dano e a possibilidade de pleno conhecimento dos fatos pelo Estado interessado na sua reparação. 
27.5. É preciso não deixar olvidar que, nos termos do art. 37, § 5º, da Constituição Federal, as ações de ressarcimento movidas pelo estado contra agentes causadores de dano ao erário são imprescritíveis.
27.6. Bem se sabe, ainda, que prestar contas, com a efetiva demonstração do aludido nexo causal, é dever de todos aqueles a quem sejam confiados recursos federais, por força do art. 70, parágrafo único, da Constituição de 1988 e do art. 93 do Decreto-Lei 200, de 25/2/1967 (v.g. Acórdão 2439/2010-TCU-Plenário, relatoria do Ministro Augusto Sherman, Acórdão 5929/2011-TCU-Primeira Câmara, de relatoria do Ministro José Múcio Monteiro, e Acórdão 1544/2008-TCU-Segunda Câmara, da relatoria do Ministro Aroldo Cedraz) .
27.7. In Casu, não se poderia simplesmente olhar para a data dos débitos em questão para propor o arquivamento dos presentes autos sob a alegação do longo lapso temporal decorrido entre a data do repasse dos recursos, ou mesmo da execução das despesas dos valores transferidos, considerando que é obrigação do gestor comprovar a sua regular gestão da aplicação do dinheiro público. Demais disso, cabe ressaltar que existe informação nos autos de que foram encaminhadas justificativas pelo responsável solidário nos presentes autos (item VII do Relatório do Tomador de Contas, peça 63, p. 8) , estas acerca das informações de irregularidades constatadas no Relatório de Auditoria do Denasus, e que serviu de base à instauração da presente TCE, nas datas de 26/12/2016 e 22/3/2017 (peça 63, p. 8) .
27.8. Desse modo, conforme visto nas análises contidas no item precedente, não estão presentes eventuais motivos de dispensa de constituição da TCE, fixado em dez anos pelo art. 6º, inciso II, c/c o art. 19 da Instrução Normativa 71/2012, uma vez que o responsável estava ciente das irregularidades apontadas pela auditoria do Denasus, tendo inclusive apresentado elementos de defesa justificando os apontamentos efetuados na auditoria.
27.9. No que se referem às alegações de que tratam questões de cunho administrativo da entidade convenente, seja em relação à situação de funcionamento precário, quantidade de leitos disponíveis à época, prazo de vinte dias para montar uma UTI Cardiológica, locais onde foram alocados os equipamentos adquiridos por ocasião da consecução do objeto do convênio, a maneira como é escolhido o gestor do hospital, cabe mencionar que não se relacionam ao mérito das alegações de defesa requeridas, uma vez que está a se discutir aqui apenas a existência ou não de superfaturamento com o uso dos recursos públicos repassados por meio de convênio firmado com a Santa Casa, não devendo ser analisadas.   
27.10. Quanto à alegação de que foram realizadas cotações de preço com cinco empresas do ramo com especificações corretas, na data do recebimento do recurso, e que os preços sugeridos no SIGEM representam a média ou a moda encontrada nas propostas de projetos aprovadas pelo Ministério da Saúde e estão relacionados às especificações técnicas sugeridas, entendemos que merecem ser refutadas, considerando que as mesmas (alegações) estão desacompanhadas de documento probatório que justifique as aquisições dos equipamentos por preços manifestamente superiores ao referenciados no Sistema SIGEM.
27.11. A simples alegação de que os preços contidos no SIGEM são apenas a média ou a moda encontrada nas propostas de projetos aprovadas pelo Ministério da Saúde não tem o condão de afastar as ocorrências que ensejaram o apontamento das irregularidades pelo instaurador da TCE. Aliás, tais alegações acabam por ir de encontro à alegação de que os preços apontados pelo SIGEM, decorrente da publicação da Portaria 3.134, de 17 DE DEZEMBRO de 2013, não se aplicariam aos equipamentos adquiridos pela Santa Casa de Misericórdia de São Sebastião.
27.11.1. Ora, o defendente alega que as cotações de preços foram realizadas com cinco empresas do ramo pertinente ao objeto que se pretendeu adquirir, no exercício posterior à publicação do aludido instrumento normativo (vide os pagamentos efetuados em 2014) , ou seja, em 2014, não sendo pertinente alegar que a mesma (portaria) não poderia se aplicar ao caso aqui tratado, razão pela qual se rejeita tal alegação.   
27.12. Outra alegação descabida é a de que o presente processo implicaria bis in idem por parte do Tribunal de Contas, como uma suposta duplicidade de condenações ao responsável, primeiramente porque eventual condenação ao ressarcimento do dano ao erário por mais de uma instância não afrontaria o princípio do non bis in idem, devendo o pagamento da quantia necessária à reparação. O fato de haver, eventualmente, uma apuração no âmbito judicial não significa que a apuração já iniciada pelo TCU chegaria às mesmas conclusões de outra esfera, até porque na esfera judicial discute-se outro tipo de questão, razão pela qual rejeita-se tal alegação, prevalecendo no TCU o entendimento jurisprudencial a favor do princípio da independência das instâncias.
27.13. Desse modo, consoante às análises efetuadas ao longo da presente instrução, o responsável não conseguiu demonstrar a pertinência das alegações de defesa apresentadas, razão pela qual propõe-se a rejeição de todas as alegações de defesa apresentadas, bem como a condenação do responsável ao recolhimento dos débitos apurados.   
Verificação do Prazo de Prescrição da Pretensão Punitiva
28. Observa-se não ter ocorrido a prescrição da pretensão punitiva por parte do TCU que, nos termos do entendimento firmado no Acórdão 1.441/2016-TCU-Plenário (Rel. Ministro Benjamin Zymler) , subordina-se ao prazo geral de prescrição indicado no art. 205 do Código Civil, qual seja, dez anos contados a partir da data de ocorrência da irregularidade sancionada, nos termos do art. 189 do Código Civil. As irregularidades discutidas nesta TCE ocorreram nos exercícios de 2014, portanto há menos de 10 anos e houve interrupção do prazo prescricional em 10/3/2019, tendo em vista o ato que determinou a citação dos responsáveis
CONCLUSÃO  
29. Tendo sido definidas as responsabilidades dos gestores faltosos, bem como a quantificação dos débitos, na forma dos arts. 10, § 1º, e 12, incisos I e II, da Lei 8.443/1992 c/c o art. 202, incisos I e II, do RI/TCU, no caso, o Sr. Flávio Westin (CPF XXX.377.266-XX) , na condição de Diretor Geral da Santa Casa de Misericórdia de São Sebastião do Paraíso, da Santa Casa de Misericórdia de São Sebastião do Paraíso (CNPJ 24.899.395/0001-74) , entidade convenente, bem como das empresas fornecedoras dos equipamentos, no caso as empresas Hospimetal Indústria Metal de Equip. Hosp. Ltda. (CNPJ 54.178.983/0001-80) e Clalmedi Comércio e Representação Ltda. (CNPJ 11.819.288/0001-47) , foram propostas as citações dos mesmos.
29.1. Efetuadas as citações dos responsáveis, todos apresentaram as suas alegações de defesa, mas não conseguiram afastar as irregularidades que lhes foram imputadas, mantendo-se os débitos atribuídos aos responsáveis, bem como propondo-se a condenação dos mesmos a fim de efetuarem o recolhimento das quantias que não tiverem a boa e regular gestão aferidas. Com relação à boa-fé, o Plenário desta Casa sedimentou entendimento de que se tratando de processos atinentes ao exercício do controle financeiro da Administração Pública, tais como o que ora se examina, a boa-fé não pode ser presumida, devendo ser demonstrada e comprovada a partir dos elementos que integram os autos.
29.2.  Em face da análise promovida na seção "Exame Técnico", propõe-se rejeitar as alegações de defesa apresentadas pelos responsáveis, uma vez que não foram suficientes para sanear as irregularidades a eles atribuídas, tampouco lograram afastar o débito imputado aos mesmos (responsáveis) . Ademais, inexistem nos autos elementos que demonstrem sua boa-fé ou a ocorrência de outros excludentes de culpabilidade. Desse modo, suas contas devem, desde logo, ser julgadas irregulares, nos termos do art. 202, § 6º, do Regimento Interno/TCU, procedendo-se à sua condenação em débito e à aplicação da multa prevista no art. 57 da Lei 8.443/1992.
PROPOSTA DE ENCAMINHAMENTO 
30.	 Ante o exposto, submetemos os autos à consideração das instâncias competentes para apreciação e adoção das seguintes providências:
a) com fundamento nos arts. 1º, inciso I, 16, inciso III, alínea 'c', da Lei 8.443/1992 c/c os arts. 19 e 23, inciso III, da mesma Lei, e os arts. 1º, inciso I, 209, inciso III, 210 e 214, inciso III, do Regimento Interno/TCU, julgar irregulares as contas do Sr. Flávio Westin (CPF XXX.377.266-XX) , na condição de Diretor Geral da Santa Casa de Misericórdia de São Sebastião do Paraíso, no período de 8/1/2012 a 16/12/2012, da Santa Casa de Misericórdia de São Sebastião do Paraíso (CNPJ 24.899.395/0001-74) , das sociedades empresárias Hospimetal Indústria Metal de Equip. Hosp. Ltda. (CNPJ 54.178.983/0001-80) e Clalmedi Comércio e Representação Ltda. (CNPJ 11.819.288/0001-4726.) , e condená-los, solidariamente, ao pagamento das quantias constantes da tabela abaixo, aos cofres Fundo Nacional de Saúde, atualizadas monetariamente e acrescida dos juros de mora a partir das respectivas datas até a data do efetivo recolhimento, na forma prevista na legislação em vigor;
Responsável solidários: Hospimetal Indústria Metal de Equip. Hosp. Ltda. (CNPJ 54.178.983/0001-80) , Santa Casa de Misericórdia de São Sebastião do Paraíso (CNPJ 24.899.395/0001-74) e Flávio Westin (CPF XXX.377.266-XX) 
	Data
	Valor (R$) 

	19/3/2014
	52.250,00

	Total
	52.250,00

Responsáveis solidários: Clalmedi Comércio e Representação Ltda. (CNPJ 11.819.288/0001-47) , Santa Casa de Misericórdia de São Sebastião do Paraíso (CNPJ 24.899.395/0001-74) e Flávio Westin (CPF XXX.377.266-XX) 
	Data
	Valor (R$) 

	13/5/2014
	40.872,00

	Total
	40.872,00

b) aplicar ao Sr. Flávio Westin (CPF XXX.377.266-XX) , à Santa Casa de Misericórdia de São Sebastião do Paraíso (CNPJ 24.899.395/0001-74) , e às sociedades empresariais Hospimetal Indústria Metal de Equip. Hosp. Ltda. (CNPJ 54.178.983/0001-80) e Clalmedi Comércio e Representação Ltda. (CNPJ 11.819.288/0001-47) , individualmente, a multa prevista no art. 57 da Lei 8.443/1992 c/c o art. 267 do Regimento Interno, com a fixação do prazo de quinze dias, a contar da notificação, para comprovar, perante o Tribunal (art. 214, inciso III, alínea "a", do Regimento Interno) , o recolhimento da dívida aos cofres do Tesouro Nacional, atualizada monetariamente desde a data do acórdão até a do efetivo recolhimento, se for paga após o vencimento, na forma da legislação em vigor;
c) autorizar, desde logo, nos termos do art. 28, inciso II, da Lei 8.443/1992, a cobrança judicial das dívidas, caso não atendida às notificações; 
d) autorizar, desde logo, com fundamento no art. 26, da Lei 8.443/1992 c/c o art. 217, do Regimento Interno do TCU, caso seja do interesse dos responsáveis, e desde que solicitado, o parcelamento da dívida em até 36 parcelas, incidindo, sobre cada uma, os encargos legais devidos, fixando-lhes o prazo de quinze dias, a contar do recebimento da notificação, para comprovar perante o Tribunal o recolhimento da primeira parcela, e de trinta dias, a contar da parcela anterior, para comprovar os recolhimentos das demais parcelas sem prejuízo de alertá-los de que, caso optem por essa forma de pagamento, que a falta de comprovação do recolhimento de qualquer parcela implicará o vencimento antecipado do saldo devedor, nos termos do art. 26, parágrafo único, e 59, da Lei 8.443/1992, c/c o art. 217, § 2º, do Regimento Interno do TCU;
e) encaminhar cópia da deliberação ao Procurador-Chefe da Procuradoria da República em Minas Gerais, nos termos do § 3º do art. 16 da Lei 8.443/1992 c/c o § 7º do art. 209 do Regimento Interno do TCU, para adoção das medidas cabíveis; e comunicar-lhe que o relatório e o voto que a fundamentarem podem ser acessados por meio do endereço eletrônico www.tcu.gov.br/acordaos e que, caso haja interesse, o Tribunal pode enviar-lhe cópia desses documentos sem qualquer custo;
	f) encaminhar cópia do Acórdão que vier a ser proferido ao Fundo Nacional de Saúde (FNS/MS) , e aos responsáveis, para ciência, informando que a presente deliberação, acompanhada do Relatório e do Voto que a fundamenta, está disponível para a consulta no endereço www.tcu.gov.br/acordaos, além de esclarecer que, caso requerido, o TCU poderá fornecer sem custos as correspondentes cópias, de forma impressa". 
O Ministério Público junto a este Tribunal, nos autos representado pelo Procurador Marinus Eduardo De Vries Marsico, manifestou-se de acordo com a proposta da SecexTCE, sugerindo, em acréscimo, que a rejeição das alegações de defesa dos responsáveis conste expressamente da deliberação que vier a ser proferida pelo Tribunal (peça 90) .
É o relatório.

Robson Almeida de Souza (OAB/SP 236.185) e Raimundo Cândido Júnior (OAB/MG 21.209).

Procurador Marinus Eduardo De Vries Marsico.

TCE. SUPERFATURAMENTO EM AQUISIÇÃO DE EQUIPAMENTOS E MATERIAIS PERMANENTES EM CONVÊNIO CELEBRADO COM O FUNDO NACIONAL DE SAÚDE. CARACTERIZAÇÃO PARCIAL. CONTAS IRREGULARES. DÉBITO E MULTA. EXCLUSÃO DA RESPONSABILDIADE DE UMA EMPRESA FORNECEDORA.

TOMADA DE CONTAS ESPECIAL (TCE)

Secretaria de Controle Externo de Tomada de Contas Especial (SecexTCE).

Em exame, tomada de contas especial instaurada pelo Fundo Nacional de Saúde (FNS) , em desfavor do Sr. Flávio Westin, ex-diretor geral da Santa Casa de Misericórdia de São Sebastião do Paraíso/MG, e da própria entidade, em virtude da impugnação parcial de despesas relativas ao Convênio Siafi 793710/2013, celebrado com o referido Fundo no valor total de R$ 300.000,00, para a aquisição de cinco camas Fawler elétricas, dez camas Fawler mecânicas e oito monitores multiparâmetros.
A impugnação das despesas decorreu de inspeção feita pela Controladoria Geral da União - CGU (peça 16) que apontou a ocorrência de superfaturamento na aquisição, no valor global de R$ 93.122,00, com base na comparação entre os preços de aquisição e os estabelecidos no Sistema de Informação e Gerenciamento de Equipamentos e Materiais - Sigem, do Fundo Nacional de Saúde, e os preços de mercado (orçamento encaminhado pela empresa Vitae e sítios eletrônicos da cirúrgicaexpress.com.br e comprasnet) , a seguir expostos:
	Descrição
	Valor unitário de aquisição
	Valor Sigem
	Valor de Mercado
	Diferença entre a aquisição valor de mercado
	Diferença %

	Cama Fawler elétrica
	13.500,00
	8.000,00
	8.900,00
	4. 600,00
	51,68%

	Cama Fawler mecânica
	6.050,00
	2.400,00
	3.125,00
	2.925,00
	93,6%

	Monitor multiparâmetro
	21.500,00
	16.000,00
	16.391,00
	5.109,00
	31,17%

	Descrição
	Fornecedor
	Nota Fiscal e quantidade
	Valor total aquisição
	Superfaturamento
	Diferença %

	Cama Fawler elétrica
	HospiMetal Ltda. (CNPJ 54.178.983/0001-80) 
	NF 9379, cinco itens adquiridos
	67.500,00
	23.000,00
	51,68%

	Cama Fawler mecânica
		NF 9379, dez itens adquiridos
	60.500,00
	29.250,00
	93,6%

	Monitor multiparâmetro
	Clalmedi Ltda. (CNPJ 11.819.288/0001-47) 
	NF 528,
Oito itens adquiridos
	172.000,00
	40.872,00
	31,17%

	TOTAL
	93.122,00
	45,01%

Segundo o Parecer 127/2016, de 8/8/2016 (peça 22) , todos os equipamentos foram integralmente localizados e encontravam-se disponíveis para a finalidade a qual foi proposta, tendo o objeto sido cumprido.
A Santa Casa de Misericórdia de São Sebastião do Paraíso realizou cotação de preço com cinco empresas do ramo e foram apresentadas três propostas para cada item a ser adquirido. Dos itens adquiridos, apenas as camas mecânicas foram adquiridas por preço maior do que o previsto no plano de trabalho (R$ 6.050,00 e o plano R$ 3.050,00) . Os demais (cama elétrica: R$ 13.500,00 e monitor: R$ 21.500,00) , ficaram abaixo do preço indicado no plano (cama elétrica: R$ 15.000,00 e monitor: R$ 24.312,50) .
No âmbito deste Tribunal, foi feita a citação solidária do Sr. Flávio Westin, à época diretor geral da Santa Casa de Misericórdia de São Sebastião do Paraíso/MG, da própria entidade e das empresas fornecedoras, Hospimetal Indústria Metal de Equip. Hosp. Ltda. (camas Fawler mecânica e elétrica) e empresa Clalmedi Comércio e Representação Ltda. (monitores multiparâmetro) .
Após analisar as defesas apresentadas, a SecexTCE propôs que fossem rejeitadas e as contas dos responsáveis julgadas irregulares, os responsáveis condenados em débito, com a aplicação da multa do art. 57, da Lei 8.443/1992, ante os seguintes argumentos:
	(i) Clalmedi Comércio (aquisição dos monitores) : (a) não procede a alegação de que o preço superior aos de referência decorre da concessão de garantia de 24 meses e de treinamento da equipe, uma vez que não há a informação nos autos de que tais condições seriam diferenciais estabelecidos pelo licitante, bem assim não foram apresentados documentos de prova que corroborassem tal informação; (b) o fato de, o preço contratado ser 13% menor que o valor do plano de trabalho, não favorece o defendente ao se considerar o entendimento deste TCU de que as empresas que oferecem propostas com valores acima dos praticados pelo mercado, tirando proveito de orçamentos superestimados elaborados pelos órgãos públicos contratantes, contribuem para o superfaturamento dos serviços contratados, sujeitando-se à responsabilização solidária pelo dano evidenciado; (c) a empresa não trouxe elementos comprobatórios de que os preços do Sigem se referem a equipamento básico; (d) o fato de na Ata de Registro de Preços 072/2013, da Secretaria de Estado de Saúde de Minas Gerais, ter sido homologado preço similar (R$ 24.990,00) ao da referida empresa não comprova a regularidade do preço contratado com o de mercado, tendo em vista que a aludida contratação também pode ter ocorrido com superfaturamento; 
	(ii) Hospimental Indústria (aquisição das camas) : (a) a venda de produtos diferenciados não justifica a existência de preços com mais de 90% de sobrepreço/superfaturamento; (b) o fato de os produtos de outras empresas apresentarem propostas para o mesmo item do certame demonstra que se trata de produto com características comuns ao produto fornecido pela defendente, não tendo havido os alegados diferenciais; (c) ainda que houvesse, a deferência partiu da própria fornecedora do equipamento, não tendo constado no termo de referência essas especificidades alegadas e não demonstradas; e (d) as notas fiscais de outras vendas dos produtos semelhantes aos vendidos à Santa Casa não servem para demonstrar a inexistência de superfaturamento, considerando o fato de que os eventos em questão podem ter ocorrido também com superfaturamento de preços, sendo pertinente apenas tomar como base os preços praticados no Sigem, mas não o de outras vendas, já que não se sabe em que condições as mesmas ocorreram;
	(iii) Santa Casa de Misericórdia de São Sebastião: (a) a existência de processo judicial não obsta a atuação do TCU, mesmo tendo por objeto idênticas responsabilidades, haja vista a independência de instâncias e a competência exclusiva do TCU para verificação do emprego de recursos federais; e (b) a defesa não apresentou argumentos que contrapusessem as razões de seu chamamento aos autos, qual seja, ocorrência de superfaturamento na aquisição de equipamentos;
	(iv) Sr. Flávio Westin: (a) a prescrição alegada pelo defendente inexiste, pois os fatos ocorreram em 2014; (b) não estão presentes eventuais motivos de dispensa de constituição da TCE, uma vez que o responsável estava ciente das irregularidades apontadas pela auditoria do Denasus, tendo inclusive apresentado elementos de defesa justificando os apontamentos efetuados na auditoria; (c) as alegações estão desacompanhadas de documento probatório que justifique as aquisições dos equipamentos por preços manifestamente superiores ao referenciados no Sistema Sigem; (d) a simples alegação de que os preços contidos no Sigem são apenas a média ou a moda encontrada nas propostas de projetos aprovadas pelo Ministério da Saúde não tem o condão de afastar a irregularidade dos autos; (e) os fatos aqui examinados ocorreram em 2014 (cotação de preço e contratação das empresas) são, portanto, posteriores à publicação da Portaria 3.134/2013, motivo pelo qual não procede a alegação de que ela não poderia se aplicar ao caso aqui tratado. 
O Ministério Público junto a este Tribunal endossou o encaminhamento proposto pela unidade técnica.
Acolho parcialmente o encaminhamento proposto pelas razões a seguir expostas e adoto a análise da unidade técnica, como minhas razões adicionais de decidir, naquilo que não diverge com as considerações que passo a fazer.
A metodologia utilizada para a apuração do superfaturamento em tela não assegura sua efetiva ocorrência. O superfaturamento apontado pela CGU (peça 16, p.7) foi apurado com base no que chamou "preço de mercado", da seguinte forma:
	(a) cama elétrica: orçamento obtido no site cirúrgicaexpress.com.br, em dez/2014 (R$ 8.900,00) ;
	(b) cama mecânica: preço obtido no Pregão Eletrônico 91/2013 da Secretaria de Estado de Saúde do Governo do Maranhão, extraído do comprasnet (R$ 3.125,00) ;
	(c) monitor: orçamento obtido com a empresa Vitae em nov/2014 (R$ 16.391,00) .
Considero que os preços assim obtidos, de uma única fonte, não necessariamente refletem os preços de mercado, mas se consubstanciam em indicativo que devem ser corroborados com uma amostra mais ampla, o que não ocorreu. Veja-se que um dos responsáveis trouxe o resultado de outra Ata de Registro de Preços 072/2013, da Secretaria de Estado de Saúde de Minas Gerais, cujo preço do monitor foi homologado por R$ 24.990,00, mais próximo do preço orçado (R$ 24.312,50) , do preço contratado pela Santa Casa de Misericórdia (R$ 21.500,00) , dos preços orçados pelos demais participantes da cotação de preço feita (R$ 24.500,00 e R$ 22.500,00) e do preço contratado pela entidade no âmbito de outro convênio (775514/2012) , em out/2013 (R$ 21.500,00 - fonte Sinconv) . Além do mais, as cotações da cama elétrica e do monitor foram realizadas um ano após o orçamento do convênio, o que também fragiliza as análises. 
Não constam dos autos análises críticas do Ministério da Saúde (MS) acerca do suposto superfaturamento, em que pese solicitação nesse sentido feita pelo chefe de divisão de convênios (peça 16, p.12/13) . Todos os pareceres se reportam apenas aos achados da CGU para comprovação do superfaturamento (peça 21, 22, 23) . O relatório de inspeção do Ministério da Saúde (peça 19) é o único que faz uma ressalva autônoma quanto aos preços, quando salientou que o preço contratado da cama mecânica (R$ 6.050,00) foi superior ao constante no plano de trabalho (R$ 3.050,00) .
 Por outro lado, não é aceitável que a entidade tenha adquirido as mesmas camas mecânicas apenas quatro meses antes, no âmbito de outro convênio (775514/2012) , da mesma empresa (Hospimetal) , por preço 42% menor (R$ 3.520,04- fonte Sinconv) que aquele pago na contratação em que se examina (R$ 6.050,00) . 
Segundo se extrai do parecer do MS de peça 26, p.1, o dirigente do hospital teria alegado que não teria havido ofertas para as camas mecânicas, com a especificação constante no plano de trabalho, no preço nele estipulado, por isso teriam sido adquiridas as camas com o preço diferente (sem pedir reformulação do plano de trabalho para adequar o preço) . Mas tal justificativa foi rechaçada pelo órgão ministerial porque, "de acordo com o Relatório de Fiscalização da Controladoria Geral da União (CGU) , o valor da aquisição foi superfaturado, inclusive a equipe informa que em outro convênio 775514/2012 o hospital adquiriu idênticas camas da mesma empresa por menor valor". Também não foram aceitas as justificativas de que as camas do referido convênio foram adquiridas em 2012 e as do convênio que se examina neste processo foi em 2015, uma vez que a aquisição do primeiro convênio aconteceu em 22/11/2013 e a do segundo, em 17/3/2014, quatro meses depois (peça 32) .
As alegações do ex-prefeito não são comprovadas nos autos. Desta forma, a diferença (R$ 2.529,96) entre os preços das camas adquiridas nos convênios 775514/2012 (R$ 3.520,04) e 793710/2013 (R$ 6.050,00) , num intervalo de quatro meses, deve ser considerada como superfaturamento, que, no total, fica em R$ 25.299,60 (aquisição de 10 unidades) .
Quanto às camas elétricas, verifiquei que a diferença entre os preços de ambos os convênios foi de 11% (R$ 13.500,00, no convênio em tela e R$ 11.949,18, no convênio de 2012) . Todavia, as camas tinham algumas diferenças técnicas, como, por exemplo, a capacidade de carga. Enquanto no convênio de 2012 a capacidade de carga da cama adquirida era de 180 kg (fonte Sinconv) , a do presente convênio é de 250 kg. Essas diferenças, além de algumas outras detectadas, poderiam explicar a diferença de preço.
No tocante à possível superestimativa dos preços orçados no plano de trabalho (cama mecânica: R$ 3.050,00; cama elétrica: R$ 15.000,00; e monitor: R$ 24.312,50) , constato que, na análise e aprovação do plano de trabalho apresentado pela Santa Casa, o Ministério da Saúde valeu-se, dentre outros, exatamente do SIGEM para aprovar os preços referenciais (peça 4, p.3/4) , como se depreende de seu parecer, a seguir transcrito em parte:
As análises das estimativas de preço apresentadas na presente proposta utilizaram como referência o SIGEM - Sistema de Informação e Gerenciamento de Equipamentos e Materiais do Ministério da Saúde, composta pela RENEM que é a Relação Nacional de Equipamentos e Materiais Permanentes financiáveis para o SUS, bem como o PROCOT, Programa de Cooperação Técnica (disponível em www.fns.saude.gov.br/SIGEM/PROCOT) , que é um banco de dados do Ministério da Saúde, que contém informações de pregões presenciais e eletrônicos, cotações de fornecedores especializados, além de pesquisas em sistemas com estimativas de preços de tecnologias médicas, como o ECRI Institute.
Os valores ora analisados não deverão ser utilizados como referência única e absoluta de preços no processo de aquisição dos bens. A entidade, de acordo com o estabelecido na legislação vigente, deverá realizar preliminarmente a cotação e aferição de cada item buscando a aquisição dos itens pelo melhor preço possível respeitando se a coerência de especificações e preços constantes na relação de itens aprovada.
Como registrou a própria CGU, "os preços sugeridos no SIGEM representam a média ou a moda encontrada nas propostas de projetos aprovadas pelo Ministério da Saúde e estão relacionados às especificações técnicas sugeridas". Segundo o Ministério da Saúde, em informação de 2013 (peça 17, p.2) :
Os preços modais informados são aqueles mais frequentemente aprovados pelo Ministério da Saúde, estando lastreados a especificações técnicas contidas em propostas de projetos de investimentos aprovados em anos anteriores, gerados a partir de uma matriz matemática, retroalimentando periodicamente o sistema.
Logo, os preços nele contidos devem servir de um primeiro parâmetro, mas devem ser adaptados ao contexto de cada contratação, cujos objetos podem variar em especificações técnicas, por exemplo. A propósito, apesar de indicado em seu relatório, a CGU não utilizou os preços do SIGEM como referência para quantificar o superfaturamento.
Para fins de registro, segundo o site do Ministério da Saúde, a respeito especificações e preços sugeridos para os itens da Relação Nacional de Equipamentos e Materiais Permanentes Financiáveis para o SUS (RENEM) :
Em um primeiro momento (2014) , as especificações e preços sugeridos foram criados levando em consideração as especificações e preços mais solicitados pelas instituições para cada item da RENEM no ano de 2013, além de considerações acerca da realidade praticada pelo mercado nacional. A partir de 2015, as especificações e preços sugeridos passaram a ser obtidos por meio de pesquisas mercadológicas e orçamentos enviados pelas empresas participantes do Programa de Cooperação Técnica (PROCOT) e pelas instituições de saúde. A elaboração das especificações e preços sugeridos consideram, também, outros fatores pertinentes a realidade mercadológica, demanda das instituições e avanços tecnológicos. Com essas informações, os analistas do PROCOT elaboram as especificações sugeridas de modo que possam atender a necessidade da maioria das instituições de saúde. Com a especificação sugerida definida, os preços sugeridos são elaborados tomando como base os valores mais praticados no mercado para aquelas especificações. A especificação sugerida não deve conter direcionamentos à marcas e/ou modelos, devendo contemplar o máximo de fornecedores possíveis.
Ante essas considerações, devem as contas do ex-prefeito, da empresa Hospitmetal e da Santa Casa de Misericórdia de São Sebastião do Paraíso/MG serem julgadas irregulares, serem condenados em débito solidário, no valor de R$ 25.299,60,  em razão do superfaturamento constatado na aquisição de camas mecânicas no âmbito do convênio 793710/2013. Ainda, considerando que não ficou devidamente caracterizado o superfaturamento na aquisição dos monitores, a responsabilidade da empresa Clalmedi Comércio e Representação Ltda. deve ser excluída do presente processo.
Nestas condições, VOTO para que o Tribunal de Contas da União aprove o acórdão que submeto a este Colegiado.
TCU, Sala das Sessões Ministro Luciano Brandão Alves de Souza, em 15 de outubro de 2019.
Ministro VITAL DO RÊGO 
Relator